ACORDAO-COMPLETO-2385186

ACÓRDÃO 9770/2020 ATA 32/2020 - PRIMEIRA CÂMARA

VISTOS, relatados e discutidos estes autos de representação sobre possíveis irregularidades ocorridas na aquisição de equipamentos e nas obras do Centro de Ciências da Universidade Federal de Juiz de Fora (UFJF) , objeto dos contratos 46/2010, 98/2010 e 193/2012;
ACORDAM os Ministros do Tribunal de Contas da União, reunidos em sessão da Primeira Câmara, com fundamento nos artigos 235 e 237 do RITCU, ante as razões expostas pelo Relator, em:
9.1. conhecer da representação para, no mérito, considerá-la procedente;
9.2. afastar a responsabilidade de Maruem de Castro Hatem nos presentes autos;
9.3. acolher as razões de justificativa de Henrique Duque de Miranda Chaves Filho;
9.4. rejeitar as razões de justificativa de Ewerton Marcus de Oliveira Gois, Fabio Martins Brum, Jose Henrique Alves Pereira, Julio Cesar Honorato Moreira, Julio Maria Fonseca Chebli, Marcelo de Castro Silva, Pablo Pinheiro da Costa e Rubens de Oliveira;
9.5. aplicar aos responsáveis citados do item 9.4. multas individuais previstas no artigo 58, II, da Lei 8.443/1992, conforme discriminado a seguir, fixando-lhes o prazo de 15 (quinze) dias, a contar das notificações, para que comprovem, perante o Tribunal (art. 214, inciso III, alínea "a", do Regimento Interno/TCU) , o recolhimento das dívidas ao Tesouro Nacional, atualizadas monetariamente desde a data deste acórdão até a dos efetivos recolhimentos, se forem pagas após o vencimento, na forma da legislação em vigor:
	RESPONSÁVEL
	VALOR (R$) 

	Ewerton Marcus de Oliveira Gois
	15.000,00

	Fabio Martins Brum
	8.000,00

	Jose Henrique Alves Pereira
	8.000,00

	Julio Cesar Honorato Moreira
	8.000.00

	Julio Maria Fonseca Chebli 
	20.000,00

	Marcelo de Castro Silva
	15.000,00

	Pablo Pinheiro da Costa
	8.000,00

	Rubens de Oliveira
	15.000,00

9.6. autorizar, desde logo, nos termos do art. 28, inciso II, da Lei 8.443/1992, a cobrança judicial das dívidas caso não atendidas as notificações; e
9.7. encaminhar cópia desta deliberação ao representante e à Universidade Federal de Juiz de Fora.

Representação sobre possíveis irregularidades ocorridas na aquisição de equipamentos e nas obras do Centro de Ciências da Universidade Federal de Juiz de Fora (UFJF).

Primeira Câmara

Universidade Federal de Juiz de Fora.

3. Interessados/Responsáveis:
3.1. Interessado: Procuradoria da República/MG - MPF/MPU (26.989.715/0016-99)
3.2. Responsáveis: Ewerton Marcus de Oliveira Gois (XXX.402.856-XX); Fabio Martins Brum (XXX.516.576-XX); Henrique Duque de Miranda Chaves Filho (XXX.796.566-XX); Jose Henrique Alves Pereira (XXX.809.676-XX); Julio Cesar Honorato Moreira (XXX.582.706-XX); Julio Maria Fonseca Chebli (XXX.562.806-XX); Marcelo de Castro Silva (XXX.451.737-XX); Maruem de Castro Hatem (XXX.631.438-XX); Pablo Pinheiro da Costa (XXX.744.476-XX); Rubens de Oliveira (XXX.285.397-XX).

13.1. Ministros presentes: Benjamin Zymler (na Presidência), Walton Alencar Rodrigues (Relator) e Bruno Dantas.
13.2. Ministro-Substituto convocado: Augusto Sherman Cavalcanti.
13.3. Ministro-Substituto presente: Weder de Oliveira.

WALTON ALENCAR RODRIGUES

Adoto, como relatório, instrução elaborada pela então Secretaria de Controle Externo no Estado de Minas Gerais (Secex/MG) (peças - 117-119) :
INTRODUÇÃO
	Cuidam os autos de representação do Ministério Público Federal (MPF) em Minas Gerais, formulada pela Exma. Procuradora Federal Zani Cajueiro Tobias de Souza, por intermédio do Ofício 1194 (peça 1, p. 1) , de 16/8/2017, a respeito de possíveis irregularidades ocorridas na Universidade Federal de Juiz de Fora (UFJF) , no período de 2013 a 2016, objeto do Inquérito Civil 1.22.001.000413/2016-37, em trâmite na Procuradoria da República no Município de Juiz de Fora/MG, no que diz respeito à execução contratual e física das obras de construção do Centro Didático de Astronomia, constituído de Planetário e Observatório Astronômico, referente ao Contrato 193/2012. 
2.	Segundo o documento anexo à representação (peça 1, p. 2) , esta decorre de manifestação da sociedade, de 25/9/2016, junto ao MPF, onde se alegou sobre "o desperdício e a falta de zelo pelo dinheiro público na UFJF", na construção da aludida obra e na aquisição de equipamentos importados da Alemanha. 
HISTÓRICO 
3.	A instrução inicial (peça 6) apresentou, em seu subitem 2.1.2, uma síntese dos principais fatos que permitem compreender como se desenvolveu a aquisição de equipamentos e a execução da obra do originalmente nominado Centro Didático de Astronomia, o qual passou a se chamar "Centro de Ciências da UFJF", denominação que será usada na presente instrução, em razão de renomeação determinada pela Resolução 31/2014 do Conselho Superior da UFJF (peça 2, p. 13-18) . 
3.1	Essa síntese foi baseada nas informações apresentadas pela Proinfra (Pró-Reitoria de Infraestrutura e Gestão) no Ofício 391/2016-Proinfra (peça 1, p. 8-9) , de 24/11/2016, o qual foi encaminhado pelo Ofício 322/2016-R/GR (peça 1, p. 7) , de 28/11/2016, que, por sua vez foi assinado pelo Magnífico Reitor Marcus Vinicius David. 
4.	Após se posicionar pelo conhecimento da Representação, a instrução inicial da Secex-MG (peça 6) , em sua proposta de encaminhamento, propôs diligenciar a UFJF para obtenção de informações e documentos complementares, como também, se fosse o caso, realizar inspeção. 
5.	O Despacho do Ministro-Relator (peça 8) , em 6/11/2017, conheceu o presente processo como representação e aquiesceu o encaminhamento proposto pela Secex-MG. 
6.	Dessa forma, a Secex-MG realizou a diligência à UFJF no formato proposto (peça 9) , em 24/11/2017. Obteve como resposta, em 2/1/2018, a documentação constante das peças 14-71. 
7.	Após análise dessa documentação, a mencionada unidade técnica propôs em 15/5/2018, por meio de instrução (peça 72) , audiência dos responsáveis.
EXAME TÉCNICO
8.	 Em cumprimento ao Despacho do Diretor (peça 73) , foi promovida a audiência dos Srs. Maruem de Castro Hatem, Henrique Duque de Miranda Chaves Filho, Júlio Maria Fonseca Chebli, Fabio Martins Brum, José Henrique Alves Pereira, Júlio Cesar Honorato Moreira, Pablo Pinheiro da Costa, Rubens de Oliveira, Marcelo de Castro Silva e Ewerton Marcus de Oliveira Gois, por meio dos Ofícios 1218-1220/2018 (peças 76-74) e 1221-1229/2018 (peças 85-77) , datados de 17/5/2018, respectivamente. 
9.		Os responsáveis tomaram ciência dos aludidos ofícios, conforme documentos constantes das peças 89-100 e 102, tendo apresentado, tempestivamente, suas razões de justificativa, de acordo com documentos constantes das peças 87-88; 101; 103-104; 112; e 115-116.
10.	Tais responsáveis foram ouvidos em decorrência de possíveis irregularidades na licitação e execução de obras de construção do Centro Didático de Astronomia, constituído de Planetário e Observatório Astronômico, campus da UFJF (Contrato 193/2012) , entre os anos de 2013 e 2016 (IC 1.22.001.000413/2016-37) .
11.	São examinados, a seguir, os argumentos apresentados pelos respondentes, iniciando-se pela defesa dos Srs. Rubens de Oliveira, Júlio Maria Fonseca Chebli e Henrique Duque de Miranda Chaves Filho. 
12.	O Sr. Rubens de Oliveira, então Pró-Reitor de Obras, Sustentabilidade e Sistemas de Informação (Proosi) da UFJF, foi ouvido (peça 79) por ter aquiescido, assinado e dado encaminhamento ao Ofício 50 Proosi/UFJF/2014, ocasionando a celebração do 5º termo aditivo, acumulando um acréscimo de 39,04% no contrato 193/2012, contrariando a Lei 8.666/1993, art. 65, §§ 1° e 2°, e vasta jurisprudência do TCU.
13.	O Sr. Júlio Maria Fonseca Chebli, ex-Reitor da UFJF, foi ouvido (peça 84) por ter assinado o 5º termo aditivo ao contrato 193/2012, determinante para a consumação do acréscimo irregular de 39,04%, contrariando a Lei 8.666/1993, art. 65, §§ 1° e 2°, e vasta jurisprudência do TCU.
14.	O Sr. Henrique Duque de Miranda Chaves Filho, ex-Reitor da UFJF, foi ouvido (peças 74-75) por ter planejado de forma inadequada a contratação da aquisição dos equipamentos para o planetário e assinado o respectivo contrato 98/2010, em 3/12/2010, ou seja, realizou a compra cerca de dois anos antes da celebração do contrato 193/2012, que se destinava a construção das instalações desses equipamentos, sendo que tal situação contribuiu para a realização do gasto extra com a realização de serviços fora da garantia, no valor de R$ 299.932,91, decorrente da necessidade de atualizar sistemas, softwares e computadores de equipamentos e de repor a resina vencida que seria utilizada no revestimento da cúpula do planetário, além de contrariar ao Princípio da Eficiência, na forma da Constituição Federal, em seu art. 37.
 (I) Argumentos apresentados pelos mencionados responsáveis (peças 88, 101 e 116) 
I.1 - Contextualização - Informações preliminares (peça 116, p. 1-5; peças 88 e 101, p. 1) 
15.		Preliminarmente, os respondentes contextualizam sobre a utilidade e a importância do Centro de Ciências da UFJF, órgão suplementar criado em 2006, ressaltando a necessidade da obra em epígrafe para o meio acadêmico e para a comunidade de Juiz de Fora/MG, o que, segundo tais respondentes, vai de encontro ao afirmado pelo parquet representante.
I.2.a - a alegada boa-fé dos respondentes, cujas decisões foram respaldadas em pareceres técnicos (peça 116, p. 5-7; peças 88 e 101, p. 2-4) 
16.	Os respondentes alegam que a boa-fé sempre se presume, ou seja, somente se pode afastar a boa-fé de administradores na prática de seus atos, se houver prova robusta ou indícios fortes a corroborar tal afastamento, o que, nos seus entendimentos, não foi observado no presente caso.
17.	Alegam ainda que sempre praticaram seus atos de ofício prezando pela legalidade e regularidade dos feitos, tomando decisões, de boa-fé, com a prévia oitiva e parecer dos órgãos competentes. 
18.	Alegam também que tomaram todo o dever de cautela inerente as suas funções de gestores, restando-lhes apenas firmar os termos, tais quais lhes foram apresentados, pois os mesmos teriam sido elaborados e planejados por órgãos especializados para esse fim, por meio de atos de delegação e da própria estrutura administrativa da UFJF. 
19.	Ressaltam que, no presente caso, não se pode alegar que a hierarquia leva à culpa ou dolo dos signatários, pois diversas atividades são praticadas concomitantemente pelas mais diversas pró-reitorias, órgãos suplementares e unidades acadêmicas, já chegando os termos, após a aprovação jurídica, prontos para assinatura em Gabinete. 
20.		Nesse sentido, apresentam a jurisprudência do STF (Súmula 510) , segundo a qual "praticado o ato por autoridade, no exercício de competência delegada, contra ela cabe o mandado de segurança ou a medida judicial." 
I.2.b - Análise dos argumentos
21.	Não merece prosperar a alegação dos respondentes de que a boa-fé se presume, pois, no âmbito dos processos do TCU, a boa-fé não decorre de presunção legal geral. Ao contrário do alegado, a boa-fé não pode ser presumida ou acatada a partir de mera alegação, devendo ser demonstrada e comprovada a partir dos elementos que integram os autos, corroborada em contexto fático propício ao reconhecimento dessa condição em favor dos responsáveis. Ressalta-se que tal situação não foi constatada nos presentes autos.
22.	Desse modo, a boa-fé dos responsáveis deve ser aferida objetivamente, sendo necessária a constatação de algum ato ou fato capaz de caracterizar a conduta zelosa e diligente dos responsáveis.
23.	Chamados em audiência tais responsáveis, estes apresentaram razões de justificativa improcedentes e incapazes de elidir a irregularidade cometida, não sendo possível, ainda, ser reconhecida a boa-fé dos mencionados gestores.
24.	Relativamente a esse aspecto, a jurisprudência deste Tribunal sedimentou entendimento de que quando se trata de processos atinentes ao exercício do controle financeiro da Administração Pública, tais como o que ora se examina, a boa-fé não pode ser presumida, devendo ser demonstrada e comprovada a partir dos elementos que integram os autos.
25.	Tal interpretação decorre da compreensão de que, relativamente à fiscalização dos gastos públicos, privilegia-se a inversão do ônus da prova, pois cabe ao gestor comprovar a boa aplicação dos dinheiros e valores públicos sob sua responsabilidade.
26.	Nesse contexto, após exame de toda a documentação carreada aos autos, não há como se vislumbrar a boa-fé na conduta dos responsáveis, já que não foram constatados atos ou fatos atenuantes os quais pudessem apontar para atitude zelosa e diligente dos responsáveis na gestão da coisa pública. Com efeito, eles também não alcançaram o intento de comprovar a regular aplicação dos recursos que lhes foram confiados, restringindo-se a apresentarem alegações incapazes de elidir a irregularidade cometida.
27.	São nesse sentido os Acórdão 10995/2015-TCU-Segunda Câmara, rel.  Marcos Bemquerer; 7.473/2015-TCU-1ª Câmara, rel. Benjamin Zymler; 9.376/2015-TCU-2ª Câmara, rel. Vital do Rêgo; 8.928/2015-TCU-2ª Câmara, rel. Marcos Bemquerer; 1.895/2014-TCU-2ª Câmara, rel. Ana Arraes, entre outros.
28.	Não merecem prosperar as seguintes alegações dos respondentes: (i) que praticaram seus atos de ofício prezando pela legalidade e regularidade dos feitos; (ii) tomando decisões sempre com a prévia oitiva e parecer dos órgãos competentes; (iii) tomando todo o dever de cautela, restando-lhes apenas firmar os Termos, pois que foram elaborados e planejados por órgãos especializados para esse fim, por meio de atos de delegação e da própria estrutura administrativa da UFJF; e (iv) sobre a hierarquia não levar à culpa ou dolo dos Signatários; pelas razões explicitadas a seguir. 
29.	Atinente a legalidade e regularidade dos atos gerenciais dos mencionados responsáveis, ressalta-se que estes foram chamados em audiência por terem praticados atos eivados de irregularidades, quais sejam: (i) o Sr. Rubens de Oliveira assinou, aquiesceu e encaminhou parecer contido no Ofício 50 Proosi/UFJF/2014 que embasou o 5º termo aditivo, o qual acumulou um acréscimo de 39,04% no contrato 193/2012, contrariando a Lei 8.666/1993, art. 65, §§ 1° e 2°, e vasta jurisprudência do TCU; (ii) o Sr. Júlio Maria Fonseca Chebli assinou o mencionado 5º termo aditivo; e (iii) o Sr. Henrique Duque de Miranda Chaves Filho planejou inadequadamente a  contratação da aquisição dos equipamentos para o planetário e assinou o respectivo contrato 98/2010, em 3/12/2010, ou seja, cerca de dois anos antes da celebração do contrato 193/2012, para construção das instalações onde seriam instalados os equipamentos previamente adquiridos,, sendo que tal situação contribuiu para a realização do gasto extra fora da garantia de R$ 299.932,91.
30.	Como visto, os respondentes argumentam que não podem ser responsabilizados por esta Corte de Contas, pois agiram com suporte em pareceres técnico e jurídico.  
31.	Este Tribunal possui entendimento firmado (Acórdão 2806/2014-TCU-Plenário, rel. José Jorge; 2.871/2014-TCU-Plenário, rel.  José Jorge; 2.904/2014-TCU-Plenário, rel. Marcos Bemquerer; 341/2015-TCU-Plenário, rel. Raimundo Carreiro; e 1.001/2015-TCU-Plenário, rel. Benjamin Zymler) no sentido de que a responsabilidade do gestor não é afastada com esse fundamento, pois a ele cabe a decisão sobre a prática do ato administrativo eventualmente danoso ao erário. O fato de ter agido com respaldo em pareceres técnicos e/ou jurídicos não tem força para impor ao administrador a prática de um ato manifestamente irregular, uma vez que a ele cabe, em última instância, decidir sobre a conveniência e a oportunidade de praticar atos administrativos, principalmente os concernentes a contratações, que vão gerar pagamentos. 
32.	O fato de o administrador seguir pareceres técnicos e jurídicos não significa que os atos praticados não serão reprovados pelo Tribunal. Em regra, os pareceres técnicos e jurídicos não vinculam os gestores, os quais têm obrigação de analisar criticamente a correção e a suficiência do conteúdo desses documentos. 
33.	Nesse contexto, conclui-se, ao contrário do alegado, que as mencionadas decisões tomadas pelos respondentes não se revestiram das cautelas e análises necessárias para garantir a legalidade e a economicidade do ato, não sendo possível, portanto, acatar o argumento apresentado. 
I.3.a - responsabilidade subjetiva (peça 88, p. 9-10, peça 101, p. 6-8 e peça 116, p. 9-112) 
34.	Os respondentes alegam que a responsabilidade administrativa é sempre subjetiva, ou seja, para se configurar, exige-se a presença simultânea de: (i) Ação ou Omissão; (ii) Dano; (iii) Nexo causal; e (iv) Culpa lato sensu.
35.	Reforçam tal alegação, com base nos entendimentos do TCU, de que caberia ao auditor o ônus de comprovar as irregularidades que as suscita e também sobre a existência do elemento culpa, como um pressuposto da responsabilidade subjetiva (Acórdão 249/2010-TCU-Plenário) .
36.	Alegam ainda que praticaram atos de gestão, como já alegado anteriormente, com boa-fé e conforme prévio planejamento dos setores competentes, e que tais procedimentos encontram amparo no Decreto-Lei 4.657/42, que reza: 
Art. 20. Nas esferas administrativa, controladora e judicial, não se decidirá com base em valores jurídicos abstratos sem que sejam consideradas as consequências práticas da decisão. (...) 
Art. 22. Na interpretação de normas sobre gestão pública, serão considerados os obstáculos e as dificuldades reais do gesto e as exigências das políticas públicas a seu cargo, sem prejuízo dos direitos dos administrados. 
§1º Em decisão sobre regularidade de conduta ou validade de ato, contrato, ajuste, processo ou norma administrativa, serão consideradas as circunstâncias práticas que houverem imposto, limitado ou condicionado a ação do agente. 
37.		Alegam que os atos por eles praticados se amoldam a dispositivos da legislação vigente, ou seja, agiram conforme o Estatuto da UFJF, delegaram às Pró-Reitorias e demais setores competentes os atos de planejamento e aquisição de bens e serviços.
38.		Diante disso, os respondentes reforçam sua alegação de que não agiram com culpa, nem com dolo e ainda que não houve má-fé, além de a obra atender, hoje, aos fins para os quais foi planejada.
I.3.b - Análise dos argumentos
39.	Preliminarmente, concorda-se com a alegação dos respondentes de que a responsabilidade administrativa é sempre subjetiva, conforme pacificado na jurisprudência do TCU sobre o tema, tais como entendimentos exarados no âmbito dos Acórdão 249/2010-TCU-Plenário (Min. Relator Walton Alencar Rodrigues) e 433/2012-Plenário (Min. Relator André de Carvalho) .
40.	No entanto, não merece prosperar a alegação de que a responsabilização subjetiva imputada aos respondentes não foi devidamente configurada e/ou comprovada e que não existe o elemento culpa no presente caso, pelas razões expostas a seguir.
41.	Pois, ao contrário do alegado, verifica-se que os mencionados respondentes não estão sendo responsabilizados por atribuições inerentes aos seus cargos e sim por procedimentos irregulares executados no âmbito desses cargos e respectivas atribuições. 
42.	Cabe ressaltar novamente que tal responsabilização foi fundamentada em procedimentos adotados pelos requerentes em desacordo com o ordenamento jurídico, ou seja, atos de gestão inquinados de vícios, como já informado no tópico I.2.b retro, relacionados: (i) no caso dos Srs. Rubens de Oliveira e  Júlio Maria Fonseca Chebli, ao firmamento do 5º Termo Aditivo que acumulou um acréscimo de 39,04% no contrato 193/2012, contrariando a Lei 8.666/1993, art. 65, §§ 1° e 2°, e vasta jurisprudência do TCU; e (ii) no caso do Sr. Henrique Duque de Miranda Chaves Filho, ao planejamento inadequado a  contratação da aquisição dos equipamentos para o planetário e assinou o respectivo contrato 98/2010, em 3/12/2010, ou seja, cerca de dois anos antes da celebração do contrato 193/2012 para construção das instalações onde seriam instalados os equipamentos previamente adquiridos, sendo que tal situação contribuiu para a realização do gasto extra fora da garantia de R$ 299.932,91.
I.4.a - Os alegados atos de gestão lícitos do Sr. Henrique Duque de Miranda Chaves Filho (peça 116, p. 5-12) 
43.	Atinente ao planejamento das aquisições dos equipamentos, da contratação do projeto e da obra, o Sr. Henrique Duque alega que tal planejamento foi devidamente calculado.
44.	Nesse sentido, alega que, em julho de 2011, a UFJF adquiriu os equipamentos importados, levando-se em conta os seguintes fatores implícitos, alheios à vontade da Contratante e da Contratada: variação cambial, desembaraço aduaneiro, problemas durante a fabricação dos mesmos equipamentos, entre outros.
45.	Além disso, alega que exigiu, em contrato, quatro anos entre a entrega (recebimento definitivo) , a instalação efetiva e a atualização dos equipamentos, para que a contratada agisse, sem custo para a Administração. Ou seja, prazo extra, prevendo-se possíveis atrasos.
46.	Alega ainda que somente após a confecção desses equipamentos, sob demanda,  pode-se decidir acerca de como será projetado o prédio que os abrigará, ou seja, não são os equipamentos que se moldam ao prédio, mas o prédio que deve ser construído de forma a respeitar as características projetadas daqueles equipamentos, inclusive quanto à curvatura de cúpulas. Isso implicou na contratação do projeto arquitetônico somente após a efetivação da aquisição dos equipamentos, em 2011.
47.	Por fim, atinente ao planejamento, foi lançada a licitação para a obra, após aprovação pelos fiscais do projeto arquitetônico e executivo. 
48.	Ressalta que, ao sair da Reitoria em 2014, deixou recursos já empenhados para a obra, e que a mesma se encontrava quase finalizada. Desse modo, alega que não pode ser responsabilizado por atrasos que se deram, inclusive, após a sua saída do cargo, vez que não detinha mais poder de mando.
49.		Desse modo, ressalta ainda que seu mandato terminou em agosto de 2014, restando quase um ano para que a Universidade pudesse, sem custo algum, instalar os equipamentos atualizados, conforme rezava o contrato. 
50.	Alega que não houve qualquer ilícito praticado, por parte de todos responsáveis da Universidade envolvidos na obra, pelas razões já explicitadas 
51.	Ressalta que, na função de Reitor, agindo por delegação à órgãos competentes, assinava múltiplos atos administrativos diariamente. E, caso tivesse que reavaliar ato a ato, conferir o trabalho de cada setor ou mesmo efetuar retrabalho, não atuaria no âmbito político-universitário, de modo a capengar seu múnus de Reitor por não executar o programa que apresentou diante do Conselho Superior e dos Segmentos Acadêmicos. 
52.	Assim, alega que não poderia ser exigida dele conduta diversa, vez que, na função de gestor, era leigo tanto em matéria jurídica quanto em matéria construtiva. Ademais, tal Termo só foi firmado após todas as cautelas de praxe, sem supressão de nenhuma das instâncias de verificação e emissão de parecer técnico, seja da fiscalização, seja da Procuradoria, nos exatos termos da Lei, bem como tendo seguido todos os passos previstos em planejamento prévio, por órgãos técnicos competentes para tal. 
53.	Atinente ao suposto prejuízo em relação à necessidade de "atualização de softwares", alega que tal atualização deveria ter sido realizada estivesse ou não o planetário em funcionamento, pois o Windows XP havia sido descontinuado pela Microsoft. Ademais, novo produto foi adquirido sob o manto de uma suposta atualização, o que, em tese, na verdade, seria a aquisição de novo produto, com novos conjuntos.
I.4.b - Análise dos argumentos
54.	Não merece prosperar a alegação do Sr. Henrique Duque sobre o planejamento das aquisições dos equipamentos, da contratação do projeto e da obra ter sido devidamente calculado, como se verifica a seguir.
55.	Verifica-se que o mencionado planejamento foi deficiente ao liberar a contratação da aquisição dos equipamentos para o planetário, quando deveria considerar o cronograma adequado que correlacionasse as aquisições desses equipamentos (Contrato 98/2010) com a execução da obra do Centro de Ciências para a instalação desses equipamentos (Contrato 193/2012) . 
56.	O respondente assinou o Contrato 98/2010, em 3/12/2010, ou seja, cerca de dois anos antes da celebração do Contrato 193/2012, em 30/11/2012, quando deveria conciliar os dois eventos de forma a não adquirir com tanta antecedência os equipamentos do planetário. 
57.	Ao planejar e executar, de forma falha as etapas necessárias para implantação do Centro de Ciências e assinar o contrato 98/2010, consentiu na contratação da aquisição de equipamentos mais de dois anos antes do início das obras do planetário, o que contribuiu para a realização do gasto extra fora da garantia de R$ 299.932,91, decorrente da necessidade de repor resina vencida e de atualizar sistemas, softwares e computadores dos equipamentos adquiridos intempestivamente. 
58.	Registra-se que tal situação foi agravada pelo atraso incorrido na execução do Contrato 193/2012, referente às obras do planetário, de 915 dias acrescidos ao prazo original de 470 dias.
59.	Atinente aos procedimentos adotados para aquisição dos equipamentos importados, entende-se que todos fatores relacionados à mencionada aquisição, apesar de alheios à vontade dos envolvidos, são previsíveis e devem ser levados em consideração em transações correlatas. 
60.	Desse modo, não merece prosperar a alegação do respondente sobre a limitação imposta, pela efetivação da aquisição de equipamentos sob demanda, para a decisão acerca de como e quando será projetado o prédio que abrigará tais equipamentos. Pois, verifica-se, por meio das técnicas e procedimentos de engenharia, que qualquer equipamento deve ser composto de manuais de especificações técnicas, que definem todas as medidas físicas, entre outros dados/características técnicas, necessárias para se projetar antecipadamente a estrutura que os receberá. Ou seja, o argumento sobre os equipamentos se moldarem ao prédio e não o contrário vai de encontro com as boas técnicas de engenharia de projetos.
61.	Reforça tal entendimento os dispositivos contidos no subitem 2.12.1, da Cláusula Segunda - Das Obrigações da Contratada, do Contrato de fornecimento de equipamentos 98/2010 (peça 65, p. 4) , que informa a existência de Projeto Técnico de Instalação a ser fornecido pela Contratada, nos termos:
2.12.1. Para isso, a Contratante deverá preparar o local de instalação dos equipamentos, dentro do prazo previsto neste Contrato, com todos os requisitos técnicos necessários conforme Projeto Técnico de Instalação a ser fornecido pela Contratada. (grifos acrescidos) 
62.	Portanto, entende-se que o planejamento foi inadequado por prever a aquisição e recebimento antecipados dos equipamentos importados, em dois anos antes do início das obras do planetário - Contrato 193/2012, pois, o respondente poderia simplesmente requisitar o mencionado projeto técnico de Instalação para definir o cronograma de recebimento desses equipamentos em sincronismo com o cronograma de execução das obras das estruturas de cada equipamento. 
63.	Não merece prosperar a alegação do respondente sobre não poder ser responsabilizado por atrasos que se deram após sua saída da função, pois, entende-se que a maioria dos atrasos incorridos na obra (Contrato 193/2012) foram decorrentes do mencionado planejamento deficiente, sob a responsabilidade do então reitor da UFJF, ora defendente, tais como: (i) adequações de projeto para equipamentos; (ii) ajuste de projetos e acréscimos de serviço ao escopo da contratada (peça 72, p. 4; peça 65, p. 42) , como se verifica pela leitura da tabela 1 a seguir.
	Tabela 1: Termos aditivos ao Contrato 193/2012 e prorrogações.

	Contrato e Aditivos
	Localização nos autos
	Natureza dos Aditivos
	Prorrogação
Contratual (dias) 
	DataAssinatura (A) 
	Data Publicação (P) 
	Dias
 (P) - (A) 

	Contrato
	peça 29, p. 30-45
	---
	---
	30/11/2012
	11/01/2013
	---

	1º TA
	peça 29, p. 79-80
	financeiro e prazo
	150
	18/11/2013
	04/12/2013
	27

	2º TA
	peça 30, p. 72-73
	reajuste financeiro
	---
	17/02/2014
	26/02/2014
	30

	3º TA
	peça 32, p. 74-76
	financeiro e prazo
	120
	26/05/2014
	03/07/2014
	48

	4º TA
	peça 32, p. 95-96
	prazo
	90
	25/09/2014
	08/10/2014
	34

	5º TA
	peça 36, p. 52-53
	financeiro e prazo
	90
	23/12/2014
	25/03/2015
	117

	6º TA
	peça 36, p. 54-55
	prazo
	120
	16/03/2015
	26/03/2015
	21

	7º TA
	peça 36, p. 71-72
	prazo
	150
	13/07/2015
	07/08/2015
	32

	8º TA
	peça 36, p. 94-95
	prazo
	45
	16/12/2015
	11/01/2016
	32

	9º TA
	peça 36, p. 111-112
	prazo
	60
	05/02/2016
	18/03/2016
	44

	10º TA
	peça 37, p. 10-11
	prazo
	90
	13/07/2016
	21/07/2016
	8

	11º TA
	Peça 37, p. 49-51
	reajuste financeiro
	---
	14/07/2016
	29/07/2016
	15

	Fonte: Ofício 515 da Proinfra/UFJF (peça 65, p. 42) .

64.	Não merece prosperar a alegação do respondente que não poderia ser exigido dele conduta diversa, por ter tomado decisões baseadas em pareceres técnicos, além de não existir qualquer ilícito praticado. 
65.	Pois, como visto no tópico I.2.b retro, o fato de ter agido com respaldo em pareceres técnicos e/ou jurídicos não tem força para impor ao administrador a prática de um ato manifestamente irregular, uma vez que a ele cabe, em última instância, decidir sobre a conveniência e a oportunidade de praticar atos administrativos, principalmente os concernentes a contratações, que vão gerar pagamentos. 
66.	O fato de o administrador seguir pareceres técnicos e jurídicos não significa que os atos praticados não serão reprovados pelo Tribunal. Em regra, pareceres técnicos e jurídicos não vinculam os gestores, os quais têm obrigação de analisar criteriosamente (criticamente) a correção e a suficiência do conteúdo desses documentos. 
67.	Nesse contexto, conclui-se, ao contrário do alegado, que as mencionadas decisões tomadas pelo respondente não se revestiram das cautelas e análises necessárias para garantir a legalidade e a economicidade do ato, não sendo possível, portanto, acatar o argumento apresentado. 
68.	Não merece prosperar a alegação que não é responsável pelo gasto extra fora da garantia, por restar um ano quando terminou seu mandato para que a Universidade pudesse, sem custo algum, instalar os equipamentos atualizados, pois, o fato de ter terminado seu mandato não o exime dos atrasos posteriores incorridos na obra decorrentes do planejamento deficiente detectado, sob sua responsabilidade, que contribuíram para a perda de garantia dos equipamentos e a necessidade de atualização de softwares, situação que contribuiu para a realização do gasto extra fora da garantia de R$ 299.932,91.
69.	Não merece prosperar a alegação do respondente que a atualização de softwares deveria ter sido realizada, estivesse ou não o planetário em funcionamento, pois, a mencionada atualização apresentou-se necessária antes mesmo do comissionamento dos equipamentos, além do risco imposto pela perda da garantia, decorrentes dos atrasos incorridos na obra, principalmente pelo mencionado planejamento inadequado.
I.5.a - Os alegados atos de gestão lícitos dos Srs. Rubens de Oliveira e Júlio Maria Fonseca Chebli (peça 88, p. 3-9; e peça 101, p. 3-9) 
70.	Os respondentes alegam que tomaram todas as decisões referentes a fiscalização de obras embasado em pareceres técnicos/jurídicos, da mesma forma exposta anteriormente sobre a prática dos atos por delegação. 
71.	O Sr. Rubens de Oliveira alega ainda que tomava decisões de acordo com o teor das propostas encaminhadas à Pró-Reitoria, tomando todo dever de cautela: na proposta de formalização do 5º Termo apôs apenas "CIENTE, em 1/12/14.  Encaminhar para a PROPOG para providências." Ou seja, tal ato indicaria que foi informado da situação, mas sobre a qual preferia não emitir juízo, submetendo o feito à apreciação da Douta Procuradoria, antes. Nos demais termos, que qualquer leigo minimamente informado sobre a Lei de Licitações poderia entender, o Signatário sempre apôs: DE ACORDO, tais como propostas de aditivos de prazo.
72.	Ressalta que, no caso em tela, além dos conceitos de engenharia, deve-se analisar se a justificativa se adéqua a marcos jurídicos delimitados pelo Tribunal de Contas da União. E tais conhecimentos são estranhos ao signatário, leigo em matéria do Direito. 
73.	Alega que, sob o prisma da compensação (subtrair do aditivo qualitativo de 39,04% as supressões) , o custo para a Administração seria inferior a 5%, o que já demonstraria a vantajosidade do referido termo, o qual melhorou a qualidade da obra, a um preço justo, evitando-se os custos de nova licitação e, principalmente, a deterioração dos equipamentos que já se encontravam sob guarda da Universidade, podendo ser mais rapidamente instalados e colocados à disposição da Comunidade Acadêmica. 
74.	Assim, alega que não poderia, ao contrário do afirmado pela Auditoria, ter plena ciência da "ilicitude do ato que praticou", pois, tal ato foi comezinho e rotineiro: apenas e tão somente encaminhou a outras instâncias a apreciação do que formalizado pela equipe de fiscalização.
75.	Por fim, alega que somente voltou a ter ciência da matéria quando já no ano seguinte (o termo foi firmado em 23/12/2014) e, pela sua experiência na tramitação do processo, considerou que o mesmo era legal, pois foi firmado com aprovação jurídica da Procuradoria Federal junto à UFJF. 
I.5.b - Análise dos argumentos
76.	Registra-se que a alegação sobre decisões gerenciais embasadas em pareceres técnicos e jurídicos já foi tratada no tópico I.2.b retro e, baseado naquelas linhas, entende-se que tal alegação não merece acolhimento. 
77.	Não merece prosperar a alegação do respondente Sr. Rubens de Oliveira que tomou todo dever de cautela na proposta de formalização do 5º Termo ao apor apenas "CIENTE", o que indicaria que foi informado da situação, mas sobre a qual preferiu não emitir juízo, antes submetendo o feito à apreciação da Douta Procuradoria. 
78.	Ora, como informado, o fato de ter agido com respaldo em pareceres não tem força para impor ao administrador a prática de um ato manifestamente irregular, uma vez que a ele cabe, em última instância, decidir sobre a conveniência e a oportunidade de praticar atos administrativos. 
79.	Desse modo, entende-se que uma de suas atribuições na função de Pró-Reitor da Proosi, seria gerenciar a equipe de fiscalização se revestindo das cautelas e análises necessárias para garantir a legalidade e a economicidade dos atos relacionados e, por isso, o fato de ter aposto ciente na proposta do 5º Termo aditivo ao Contrato 193/2012, embasado em parecer técnico, não tira sua responsabilidade, inerente ao cargo, sob as consequências do procedimento/ato considerado ilícito. 
80.	Atinente a alegação sobre a necessidade de analisar, no caso em tela, além dos conceitos de engenharia, se a justificativa se adequava a marcos jurídicos delimitados pelo Tribunal de Contas, entende-se que tais conhecimentos não poderiam ser estranhos ao signatário, vez que se tratam de conceitos relacionados a boas práticas e a legislação aplicável à Licitações que envolvam recursos públicos.
81.	Não merece prosperar a alegação do respondente que, sob o prisma da compensação, o custo para a Administração seria inferior a 5%, o que já demonstraria a vantajosidade do referido termo, vez que o objetivo precípuo do dispositivo contido no art. 65, §§ 1° e 2°, da Lei 8.666/1993 é evitar a descaracterização do objeto avençado e das condições pré-estabelecidas contratadas, tais como as ocorridas no presente caso.
I.6.a - Requerimento dos responsáveis (peça 88, p. 10, peça 101, p. 9 e peça 116, p. 12) 
82.	Em síntese apertada, os respondentes reforçam as alegações que não podiam, tampouco o gestor médio, agir de modo diverso do que agiram, pois que todos os atos praticados em delegação, com supervisão da procuradoria e dos expertos na matéria, o foram devidamente embasados. Por isso, requerem que sejam consideradas legais todas as ações praticadas, não se lhes imputando qualquer sanção, por terem agido em boa-fé, com todas as cautelas possíveis e respaldados por pareceres técnicos e jurídicos. Logo, não preenchidos os requisitos para responsabilização dos mencionados agentes, principalmente por não haver, no caso, culpa ou dolo passiveis de lhes serem atribuídos. 
I.6.b - Conclusão da análise de mérito das razões de justificativa apresentadas pelos Srs. Rubens de Oliveira, Júlio Maria Fonseca Chebli e Henrique Duque de Miranda Chaves Filho - proposta pelo indeferimento do requerimento dos responsáveis
83.	Pelo exposto, conclui-se que não merecem prosperar as razões de justificativa apresentadas pelo Sr. Rubens de Oliveira, então Pró-Reitor de Obras, Sustentabilidade e Sistemas de Informação (Proosi) da UFJF, referentes à prática de atos de gestão inquinados de vícios, tais como ter aquiescido, assinado e dado encaminhamento ao Ofício 50 Proosi/UFJF/2014, ocasionando a celebração do 5º termo aditivo, acumulando um acréscimo de 39,04% no contrato 193/2012, contrariando a Lei 8.666/1993, art. 65, §§ 1° e 2°, e vasta jurisprudência do TCU.
84.	Conclui-se também que não merecem prosperar as razões de justificativa apresentadas pelo Sr. Júlio Maria Fonseca Chebli, ex-Reitor da UFJF, referentes à prática de atos de gestão inquinados de vícios, tais como ter assinado o 5º termo aditivo ao contrato 193/2012, determinante para a consumação do acréscimo irregular de 39,04%, contrariando a Lei 8.666/1993, art. 65, §§ 1° e 2°, e vasta jurisprudência do TCU.
85.	Por fim, conclui-se também que não merecem prosperar as razões de justificativa apresentadas pelo Sr. Henrique Duque de Miranda Chaves Filho, ex-Reitor da UFJF, referentes à prática de atos de gestão inquinados de vícios, tais como ter planejado de forma inadequada a contratação da aquisição dos equipamentos para o planetário e assinado o respectivo contrato 98/2010, em 3/12/2010, ou seja, cerca de dois anos antes da celebração do contrato 193/2012 para construção das instalações desses equipamentos, sendo que tal situação contribuiu para a realização do gasto extra fora da garantia de R$ 299.932,91, decorrente da necessidade de atualizar sistemas, softwares e computadores de equipamentos e de repor resina vencida que seria utilizada no revestimento da cúpula do planetário, além de contrariar a Constituição Federal, art. 37, em especial, ao Princípio da Eficiência.
86.	Na sequência, são examinados os argumentos apresentados pelos fiscais Srs. Fábio Martins Brum, José Henrique Alves Pereira, Júlio Cesar Honorato Moreira e Pablo Pinheiro da Costa.
87.	Os Srs. engenheiros Fabio Martins Brum, José Henrique Alves Pereira, Júlio Cesar Honorato Moreira e o Sr. arquiteto Pablo Pinheiro da Costa, então fiscais da obra do Centro de Ciências, Contrato 193/2012, foram ouvidos (peças 80-83) por terem emitido parecer técnico no Ofício 50 Proosi/UFJF/2014 para fundamentar e recomendar a aprovação de acréscimo de valor de serviços no 5º aditivo ao contrato 193/2012, o que levou a um acréscimo total acumulado de 39,04%, ou seja, acima do percentual de 25% admitido, contrariando a Lei 8.666/1993, art. 65, §§ 1° e 2°, e vasta jurisprudência do TCU.
 (II) Argumentos apresentados pelos mencionados fiscais de obras (peça 112) 
II.1 - Considerações Gerais (peça 112, p. 1-3) 
88.	Os respondentes, preliminarmente, contextualizam o período de vigência do Contrato 193/2012, quando cada fiscal teve que fiscalizar diversas obras concomitantemente (ver peça 112: quadro 1, p. 1-3 e Ordens de Serviço, p. 16-35) , entre outras atribuições. 
89.	No entanto, esclarecem que engenheiros e arquitetos da Pró-Reitoria de Infraestrutura, incluídos os respondentes, não realizaram capacitação em fiscalização de obras públicas, o que era compensado com trabalho em equipe, a partir de troca de informações entre todos os profissionais envolvidos. 
II.2.a - Do Histórico (peça 112, p. 3-9) 
90.	Os respondentes informam que foram nomeados fiscais das obras do Centro de Ciências, e não gestores do Contrato 193/2012, por meio de Ordem de Serviço (peça 112, p. 36) , em 21/12/2012.
91.	Esclarecem sobre a distinção entre fiscal de obras e gestor de contratos públicos (peça 112, p. 3) , ressaltando que apenas o gestor possui poder decisório sobre os pedidos de aditamentos contratuais, entre outras atribuições.
92.	Informam ainda que, à fiscalização cabia avaliar a regularidade da realização da obra, segundo o Contrato, além de manifestar quanto à necessidade dos ajustes técnicos solicitados pela construtora, sem, contudo, se manifestar sobre a possibilidade jurídica, a cargo da Procuradoria Federal, e sobre a político-administrativa, a cargo da Administração Superior. 
93.	No início do segundo semestre de 2014, a obra do Centro de Ciências já havia sido aditivada em 21,43% ao valor original do contrato, e não teria condição de ser concluída dentro dos limites de 25% previstos no § 1º do art. 65 da Lei 8.666/1993. Nesses termos, a fiscalização expôs a situação para o Sr. Pró-Reitor de Obras, Sustentabilidade e Sistemas de Informação (Prossi) , Sr. Rubens de Oliveira, o qual enquadrou a eventual extrapolação pela Decisão 215/1999- TCU-Plenário.
94.	Registram que tal situação ocorrera anteriormente na obra do Contrato 161/2012, sendo que o relativo Sétimo Termo Aditivo foi firmado com parecer jurídico favorável (peça 112, p. 37-38) e baseado na mencionada Decisão, a qual permite, em condições "excepcionalíssimas", o ultrapasse do limite de 25% previsto na Lei 8.666/1993, desde que as alterações contratuais fossem classificadas como "qualitativas". 
95.	Ademais, esclarecem que a alternativa seria paralisar a obra ao final do prazo estabelecido no Quarto Termo Aditivo, no dia 27/12/2012 (peça 112, p. 39) , para eventual retomada com novo processo licitatório, com alto risco de fracasso devido à recessão da economia brasileira iniciada em 2014.
96.	Além disso, os equipamentos adquiridos do Planetário e do Observatório já estavam estocados em galpão alugado (peça 112, p. 48-62) , com risco de deterioração irreversível num eventual quadro de prolongamento indefinido da obra. 
97.	Diante da situação exposta, os fiscais informam que procederam minucioso exame de todos os serviços que seriam necessários em aditamento para concluir a obra. 
98.	A solicitação de Termo Aditivo feita pela Contratada foi encaminhada pela Fiscalização para apreciação administrativa e jurídica, por meio do Ofício 50/2014 - PROOSSI/UFJF (peça 112, p. 63-75) , composta de duas partes: (i) aspectos técnico-construtivos; e (ii) proposta de enquadramento da situação na Decisão 215/99-Plenário/TCU, conforme orientação do pró-reitor do Proosi e com ressalvas referentes a extrapolação do limite de 25%. 
99.	Após o encaminhamento do mencionado Ofício para providências, a fiscalização somente obteve o documento de formalização do Quinto Termo Aditivo Contratual (peça 112, p. 76) , feito pela Coordenação de Contratos e já assinado pelos representantes da Contratante e da Contratada, em 23/12/2014, viabilizando a conclusão da obra.
100.	Esclarecem que entenderam essa formalização como resultado satisfatório para a demanda, vez que o mencionado documento fora aprovado pela Procuradoria Federal.
101.	Com o termo aditivo concretizado, a obra pôde ser concluída, ainda que, por demora nos repasses do Governo Federal, impactando negativamente no pagamento das medições, conforme se verifica na Tabela 01 (peça 112, p. 6-7) , a partir da 23º medição em diante, que o próprio TCU estimou em 270 dias (peça 72, p. 5, item 11.8) .
102.	Hoje finalizado, o Centro de Ciências se constitui no espaço cultural mais visitado da cidade, já tendo atraído, até o dia 03 de junho de 2018, um público em torno de 37.500 visitantes. 
II.2.b - Análise dos argumentos
103.	Atinente aos esclarecimentos iniciais apresentados pelos respondentes, cabe registrar que, apesar de o gestor possuir poder decisório (subscrição final) sobre os pedidos de aditamentos contratuais, entende-se que tal decisão também é de responsabilidade dos fiscais de obras, vez que estes emitem pareceres técnicos sobre a necessidade e a legalidade dos ajustes técnicos solicitados pela construtora.
104.	Não merece prosperar a alegação dos respondentes sobre a fundamentação para enquadramento, por meio da Decisão 215/1999-TCU-Plenário, da extrapolação verificada na execução do contrato 193/2012 ser de responsabilidade exclusiva do Pró-reitor de obras e do parecerista jurídico, pois, além de tais fiscais terem subscrito o parecer técnico que embasou o quinto termo aditivo, o qual efetivou a mencionada extrapolação do limite legal (peça 112, p. 75) , estes não apresentaram quaisquer documentos, tais como ata de reunião ou ofícios, que evidenciem a sugestão/proposta do referido gestor de obras para tal enquadramento ou a alegada exposição da situação contratual ao gestor do contrato, sobre a extrapolação constatada. 
105.	Sobre a caracterização da responsabilidade dos fiscais de contrato, a Lei 8.666/1993 prescreve no art. 67, §§1º e 2º, a forma de atuação destes profissionais, no âmbito da execução contratual, inclusive sobre decisões que ultrapassem suas competências:
Art. 67.   (...) 
§ 1º O representante da Administração anotará em registro próprio todas as ocorrências relacionadas com a execução do contrato, determinando o que for necessário à regularização das faltas ou defeitos observados.
§ 2º As decisões e providências que ultrapassarem a competência do representante deverão ser solicitadas a seus superiores em tempo hábil para a adoção das medidas convenientes. 
 (grifos acrescidos) 
106.	Dessa forma, entende-se que os fiscais contribuíram para a consecução da irregularidade apontada ao emitirem parecer técnico fundamentando a extrapolação do limite legal de 25%, no âmbito da execução do Contrato 193/2012, com fundamento na Decisão 215/1999-TCU-Plenário. 
II.3.a - Do Ofício 50/2014-PROOSSI/UFJF (peça 112, p. 9-13) 
107.	Os respondentes informam que a instrução da unidade técnica (peça 72, p. 13, item 15.14) questionou as fundamentações para o enquadramento da extrapolação do limite de 25% do valor contratual original, com base na Decisão 215/99-Plenário/TCU, para a consecução do 5ª aditivo ao contrato 193/2012, por meio do mencionado ofício.
108.	Atinente ao item I da mencionada Decisão, os respondentes alegam que dificilmente seria feita nova licitação, vez que licitações ulteriores foram apenas as emergenciais ou muito necessárias, devido aos fatos supervenientes, tais como redução de recursos, o que implicaria na paralisação da obra.
109.	No entanto, os respondentes apresentaram um cálculo dos custos financeiros para a realização de nova licitação para a conclusão do Centro de Ciências, vez que a falta desse cálculo foi questionada pela unidade técnica (peça 72, p. 13, item 15.14.a) . 
110.	Dessa forma, as planilhas do mencionado cálculo (peça 112, p. 82-88) estimam que o custo adicional em relação à conclusão da obra no Contrato 193/2012 teria sido de R$ 745.567,89, ou seja, confirmando o Ofício 50/2014-Proossi, e demonstrando que uma nova licitação no melhor cenário possível acarretaria prejuízos ao erário.
111.	Atinente ao item III da Decisão	 215/99-Plenário/TCU, os respondentes elencaram fatos que consideraram como imprevisíveis para a Fiscalização de obras, tais como a celebração de contratos paralelos (elevador da obra - Contrato 45/2013, com a empresa Thyssenkrupp Elevadores Ltda., inicio 04/10/2013) e ar condicionado da obra - Contrato 87/2013, com a empresa Frioline Ar Condicionado Ltda., início de 18/11/2013, entre outros) .
112.	Apresentaram também os motivos para aditamento de prazo posteriores ao Quinto Termo Aditivo (peça 72, p. 4, tabela 2) , os quais alegam serem alheios ao escopo de atuação da fiscalização, imprevisíveis e não decorrentes dos serviços relacionados ao 5º Termo Aditivo, tais como repasses tardios que atrasaram pagamentos de medições e interferências para adequações em equipamentos.
113.	Por isso, alegam que num contexto em que os repasses não atrasassem e não houvesse interferências com os demais contratos de equipamentos a obra estaria concluída dentro do prazo concedido pelo Quinto Termo Aditivo.
114.	Dessa forma, alegam que tinham duas alternativas: (a) opinar favoravelmente pelo aditamento superior a 25%, e mesmo assim dilatar o prazo inicialmente previsto; ou (b) opinar desfavoravelmente, não dilatar o prazo e postergar a entrega do objeto para um prazo além da primeira opção. 
115.	Atinente ao item V da Decisão 215/99-Plenário/TCU, os respondentes calcularam o prazo necessário para uma segunda licitação (peça 112, p. 89-91) , considerando prazos para: (i) elaboração de novos projetos; (ii) abertura de edital e trâmites internos de nova licitação; e (iii) execução de obras, desconsiderando os atrasos nos pagamentos que ocorreram (ou seja, num cenário até bem mais favorável) . 
116.	A partir do resultado alcançado no mencionado cálculo de prazo (peça 112, p. 89-91) , alegam que a interrupção do contrato 193/2012 e uma nova licitação representariam uma diferença de pelo menos 115 dias adicionais até que a obra fosse entregue, ou seja, confirmando o Ofício 50/2014-PROOSSI, se demonstra que uma nova licitação, ainda que no melhor cenário possível, não anteciparia o cronograma.
117.	Atinente ao item VI da mencionada Decisão, alegam que tal dispositivo não vincula o sacrifício do interesse público somente a situações de urgência e emergência, as quais estão precedidas da palavra "inclusive" no normativo, o que demonstraria que o sacrifício insuportável ao interesse primário pode se dar de outras maneiras, como a inviabilidade de acesso da comunidade ao equipamento público, com a obra inacabada.
118.	Ainda assim, alegam que o Ofício 50/2014-PROOSSI apresentava alguns impactos que os fiscais conheciam, tais como: (i) o Colégio de Aplicação João XXIII, local onde o Centro de Ciências funcionava e que seria demolido para a construção de novo prédio de quatro pavimentos (obra paralisada e não retomada, conforme Quadro II, peça 112, p. 7-8) ; (ii) haveria custos com armazenagem dos equipamentos, conforme Anexo X (peça 112, p. 82-88) ; e (iii) haveria possível comprometimento dos equipamentos para pesquisa maior ainda ao que de fato ocorreu.
119.	Alegam que eram, de fato, sacrifícios ao interesse público. Quanto à qualificação do sacrifício como "insuportável", os respondentes fiscais alegam que tal avaliação está acima de suas atribuições, e deveria ter sido avaliada pela Procuradoria e pela Administração Superior, a qual tem a atribuição de mensurar as condições acadêmicas, financeiras e estratégicas da UFJF, bem como avaliar sacrifícios outros além do conhecimento da Fiscalização.
II.3.b - análise dos argumentos sobre parecer contido no Ofício 50/2014-PROOSSI/UFJF
120.	Preliminarmente, importa registrar parte da análise efetuada pela equipe técnica da Secex-MG (peça 72, p. 11-13) , sobre a irregularidade apontada.
121.	O Ofício 50 Proosi/UFJF (peça 112, p. 63-75) , de 28/11/2014, da Pró-Reitoria de Obras, Sustentabilidade e Sistemas de Informação, assinado pelos fiscais da obra, se posicionou favorável à celebração do 5º Termo Aditivo ao contrato 193/2012, mesmo reconhecendo que o percentual correspondente aos acréscimos acumulados era superior ao limite de 25% fixado pela Lei 8.666/1993. Para respaldar essa infringência à Lei e extrapolar o limite legal, utilizou a Decisão 215/1999-Plenário do TCU. 
122.	O citado Ofício buscou mostrar o atendimento de todos os seis pressupostos fixados pela Decisão 215/1999-Plenário, para ultrapassar o limite previsto no §1º do art. 65 da Lei 8.666/1993 (peça 112, p. 70-74) . 
123.	Tais pressupostos estão fixados na letra b do item 8.1 da Decisão 215/1999-Plenário, que dispõe quanto aos limites estabelecidos nos §§ 1º e 2º do art. 65 da Lei 8.666/93: 
nas hipóteses de alterações contratuais consensuais, qualitativas e excepcionalíssimas de contratos de obras e serviços, é facultado à Administração ultrapassar os limites aludidos no item anterior, observados os princípios da finalidade, da razoabilidade e da proporcionalidade, além dos direitos patrimoniais do contratante privado, desde que satisfeitos cumulativamente os seguintes pressupostos: (grifo nosso) 
124.	Os pressupostos listados no item 8.1 da Decisão 215/1999 são os seguintes: 
I - não acarretar para a Administração encargos contratuais superiores aos oriundos de uma eventual rescisão contratual por razões de interesse público, acrescidos aos custos da elaboração de um novo procedimento licitatório;
II - não possibilitar a inexecução contratual, à vista do nível de capacidade técnica e econômico-financeira do contratado; 
III - decorrer de fatos supervenientes que impliquem em dificuldades não previstas ou imprevisíveis por ocasião da contratação inicial; 
IV - não ocasionar a transfiguração do objeto originalmente contratado em outro de natureza e propósito diversos; 
V - ser necessárias à completa execução do objeto original do contrato, à otimização do cronograma de execução e à antecipação dos benefícios sociais e econômicos decorrentes; 
VI - demonstrar-se - na motivação do ato que autorizar o aditamento contratual que extrapole os limites legais mencionados na alínea "a", supra - que as consequências da outra alternativa (a rescisão contratual, seguida de nova licitação e contratação) importam sacrifício insuportável ao interesse público primário (interesse coletivo) a ser atendido pela obra ou serviço, ou seja gravíssimas a esse interesse; inclusive quanto à sua urgência e emergência. 
125.	Considerando que os seis pressupostos devem ser atendidos cumulativamente, basta que um deles não seja atendido, para não se aventar a possibilidade de a Administração ultrapassar os limites previstos no §1º do art. 65 da Lei 8.666/1993. 
126.	Retornando ao Ofício 50 Proosi/UFJF/2014, que buscou justificar o enquadramento nesses pressupostos, tem-se que a justificativa para o Item IV retrocitado pode ser acatada, apesar do grande número de alterações do projeto, após os acréscimos, não houve transfiguração do objeto originalmente contratado em outro de natureza e propósito diversos, construindo-se o observatório e planetário previstos no Contrato 193/2012. 
127.	Já o pressuposto do Item II perdeu objeto, haja vista a obra já estar concluída e em uso as instalações do Centro de Ciências. 
128.	Nessa linha, a audiência em análise buscou razões de justificativa para os demais itens considerados não acatados, quais sejam, I, III, V e VI, cuja análise de mérito foi efetuada a seguir.
128.1.	Item I - não prospera, uma vez que não foi apresentado tempestivamente cálculo para justificar o custo de nova licitação. Ressalta-se que a apresentação do cálculo na presente defesa não tem o condão de sanear o cumprimento do item I, pois, tal cálculo deveria ter sido apresentado juntamente com o parecer técnico emitido, antes do firmamento do Aditivo 5 ao contrato 193/2012. Por isso, não foi efetuada análise de mérito do cálculo efetuado (peça 112, p. 82-88) . Além disso, a falta de cumprimento dos demais itens analisados a seguir já descaracterizam o presente caso como de situação excepcionalíssima prevista na decisão 215/1999.
128.2.	Item III - não prospera a alegação de que os fatos ensejadores dos acréscimos são posteriores à contratação e não previstos, posto que as alterações construtivas descritas nos 1º, 3º e 5º aditivos retratam alterações no projeto original, principalmente por deficiência deste, cuja extensão e substancialidade permitem concluir que o projeto era inadequado para a contratação e execução da obra, não sendo, portanto, um fator superveniente, não previsto ou imprevisível (1º TA: peça 29, p. 48-51, 3º TA: peça 30, p. 76-85; 5º TA: peça 32, p. 99-104, peça 35, p. 119-125, e peça 36, p. 1-6) . 
128.1.1.	Ademais, ratificam nesse sentido as várias intervenções decorrentes de adequações solicitadas pelas empresas fornecedoras de equipamentos, alegação essa usada, inclusive, para justificar prorrogações de prazo. No entanto, concorda-se que as alegadas prorrogações provocadas por atrasos de repasses de recursos podem ser consideradas como alheias a atuação da fiscalização. 
128.1.2.	Além disso, não merece prosperar a alegação que a celebração de contratos paralelos pode ser considerada imprevisível, tais como elevador e ar condicionado da obra, pois, se assim fossem, caracterizariam erros crassos de projeto, não apontados na presente representação.
128.1.3.	Cabe registrar que a irregularidade apontada foi caracterizada pela falta de atuação tempestiva da fiscalização para correção da execução contratual no momento que a obra começou a sair de controle com aumento excessivo de quantitativos de serviços.
128.2.	Item V - não prospera, posto que o cumprimento desse item se refere à otimização do prazo da obra em função dos acréscimos praticados e não devido ao prazo necessário para nova licitação calculado pelos respondentes (peça 112, p. 89-91) .
128.2.1.	Ademais, ressalta-se que as alterações introduzidas geradoras dos acréscimos praticados não levaram à otimização do cronograma da obra e tampouco à antecipação dos benefícios sociais e econômicos decorrentes, pelo contrário, foram os principais argumentos usados pela UFJF para as várias prorrogações de prazo no contrato 193/2012.
128.3.	Item VI - não prospera, pois ao se focar na urgência e na emergência da conclusão da obra e de sua entrega à sociedade, não é razoável respaldá-las simplesmente na expectativa gerada na sociedade, na imprensa e no meio acadêmico, posto que tal expectativa não comprova sacrifício insuportável ao interesse público primário (interesse coletivo) a ser atendido pela obra ou serviço, ou seja, gravíssimas a esse interesse. 	
128.3.1.	Além disso, um observatório não pode ser considerado imprescindível para o interesse público e, por isso, não se comprova como sacrifício insuportável a inviabilidade de acesso da comunidade ao equipamento público dentro do prazo previsto. Se assim fosse, a comunidade já estaria irremediavelmente prejudicada pelo atraso de 915 dias ocorrido na execução do contrato 193/2012, além do prazo original de 470 dias.
129.	Dessa forma, conclui-se que os fiscais da obra e o Pró-Reitor de Obras, Sustentabilidade e Sistemas de Informação (Proosi) da UFJF, por intermédio da argumentação sustentada no Ofício 50 Proosi/UFJF/2014 (peça 36, p. 1-6) e nas razões de justificativa aqui apresentadas, não lograram demonstrar a excepcionalidade prevista na Decisão 215/1999-Plenário, para ultrapassar o limite previsto no §1º do art. 65 da Lei 8.666/1993. 
II.4 - Conclusão da análise de mérito das razões de justificativa apresentadas pelos Srs. engenheiros Fabio Martins Brum, José Henrique Alves Pereira, Júlio Cesar Honorato Moreira e o sr. Arquiteto Pablo Pinheiro da Costa - proposta pelo indeferimento do requerimento dos responsáveis
130.	Pelo exposto, conclui-se que não merecem prosperar as razões de justificativa apresentadas pelos Srs. engenheiros Fabio Martins Brum, José Henrique Alves Pereira, Júlio Cesar Honorato Moreira e o Sr. arquiteto Pablo Pinheiro da Costa, então fiscais da obra do Centro de Ciências, Contrato 193/2012, referentes à prática de atos de gestão inquinados de vícios, tais como terem emitido parecer técnico no Ofício 50 Proosi/UFJF/2014 para fundamentar e recomendar a aprovação de acréscimo de valor de serviços no 5º aditivo ao contrato 193/2012, o que levou a um acréscimo total acumulado de 39,04%, ou seja, acima do percentual admitido de 25%, contrariando a Lei 8.666/1993, art. 65, §§ 1° e 2°, e vasta jurisprudência do TCU.
131.	Na sequência, são examinados os argumentos apresentados pelos procuradores federais Sr. Ewerton Marcus de Oliveira Gois e Sr. Marcelo de Castro Silva.
132.	O Sr. Ewerton Marcus de Oliveira Gois, Procurador Chefe da UFJF, foi ouvido (peça 77) por ter concordado, assinado e emitido parecer obrigatório, nos termos do art. 38, parágrafo único, da Lei 8.666/1993, acerca da possibilidade de aditivação do contrato 193/2012, não devidamente fundamentado, por se mostrar frontal e manifestamente contrário a Lei 8.666/1993, art. 65, §§ 1° e 2°, e aos Acórdão 2890/2014-TCU-Plenário e 1.944/2014-Plenário, assim como o entendimento expressado pelo Supremo Tribunal Federal no MS-24.584/DF.
133.	O Sr. Marcelo de Castro Silva, Procurador Federal, foi ouvido (peça 78) por ter emitido parecer obrigatório, nos termos do art. 38, parágrafo único, da Lei 8.666/1993, acerca da possibilidade de aditivação do Contrato 193/2012, não devidamente fundamentado, por se mostrar frontal e manifestamente contrário a Lei 8.666/1993, art. 65, §§ 1° e 2°, e aos Acórdão 2890/2014-TCU-Plenário e 1944/2014-Plenário, assim como ao entendimento expressado pelo Supremo Tribunal Federal no MS24.584/DF.
 (III) Argumentos apresentados pelos Srs. Ewerton Marcus de Oliveira Gois e Marcelo de Castro Silva (peças 103-104) 
III.1.a - o papel institucional da advocacia-geral da união e a responsabilidade dos advogados públicos quando do exercício da função consultiva  (peças 103-104, p. 3-13) 
134.	Os respondentes contextualizam, preliminarmente, o papel, premissas, prerrogativas e atribuições da Advocacia-Geral da União - AGU (peças 103-104, p. 3-4) .
135.	A partir desse contexto, alegam que medidas que visem constranger o exercício de suas funções constitucionais são ofensivas a toda principiologia programática estatal que se relaciona ao bom funcionamento do Estado Democrático de Direito.
136.	Nesse sentido, apresentam norma legal que alegam corroborar importantes prerrogativas funcionais, qual seja, o artigo 38, § 2º, da Lei Ordinária Federal nº 13.327, de 2016, o qual estabelece que "no exercício de suas funções, os ocupantes dos cargos de que trata este Capítulo não serão responsabilizados, exceto pelos respectivos órgãos correicionais ou disciplinares, ressalvadas as hipóteses de dolo ou de fraude".
137.	Desse modo, alegam que o membro da AGU não pode ser confundido como gestor, vez que seu papel é subsidiar de informações sobre a legalidade e a juridicidade. Ademais, pareceres não são atos administrativos, mas sim opiniões técnico-jurídicas, sendo comuns interpretações divergentes de certo texto de lei.
138.	Por isso, alegam que para tornar lícita a responsabilização do advogado que emitiu parecer sobre determinada questão de direito é necessária a demonstração que o profissional laborou com dolo ou fraude.
139.	No presente caso, alegam que suas manifestações jurídicas estão sendo auditadas por não adotarem a interpretação legal considerada viável pelo C. Tribunal de Contas da União, não existindo, nos autos, qualquer indício da prática de ato doloso, ou que visasse fraude ao processo licitatório - motivo pelo qual alegam ser ilegal qualquer decisão que pretenda imputar responsabilidade pessoal ao referidos Advogados Públicos.
140.	Reforçam tais alegações apresentando dispositivos complementares contidos nos arts. 131 e 133 da Constituição Federal, na Lei 13.327/2016, na Lei 8.906/942 e no Novo Código de Processo Civil, além da jurisprudência.
141.	Alegam ainda que, para o caso específico da AGU, o mencionado art. 131 da Constituição dispõe que seu funcionamento seguirá o disposto em Lei Complementar.
142.	Nesse sentido, a Lei Complementar 73, de 1993  (Lei Orgânica da Advocacia-Geral da União) , nos termos do art. 5º, reservou, exclusivamente, à Corregedoria-Geral da Advocacia da União e à Procuradoria-Geral Federal a competência para rever as convicções jurídicas dos membros, in verbis:
Art. 5° - A Corregedoria-Geral da Advocacia da União tem como atribuições:
I - fiscalizar as atividades funcionais dos Membros da Advocacia-Geral da União;
 (...) 
III - apreciar as representações relativas à atuação dos Membros da Advocacia-Geral da União;
 (...) 
143.	Apresentam dispositivos, que alegam reforçar tal entendimento, contidos no art. 75 da Medida Provisória 2.229, de 6/9/2001, no § 6º, art. 77, do Novo Código de Processo Civil - Lei 13.105/2015, que dispõe que "qualquer responsabilidade disciplinar dos advogados públicos deve ser apurada por seu órgão de Classe ou Corregedoria", bem como, em seu artigo 184, "somente seria possível responsabilizar regressivamente os advogados públicos em caso evidente de dolo ou fraude".
144.	Nesse sentido, apresentam ainda a previsão contida no §2º, art. 38, da Lei 13.327, de 2016.
145.	Dessa forma, reforçam as alegações que, ressalvadas as hipóteses em que houver dolo ou fraude, a responsabilização dos membros da Advocacia-Geral da União é uma relação interna corporis dos órgãos da AGU, e ocorre no âmbito da relação estatutária especial entre o órgão jurídico e seu agente concursado.
146.	Concluem que cumpre somente à Corregedoria-Geral da AGU aferir possíveis falhas quanto a teses e questões de natureza jurídica, cabendo-lhe, inclusive avaliar se, à luz do caso concreto, ocorreu ou não um erro cuja natureza seja "grosseira" ou "não grosseira", obviamente, cabendo a responsabilização extrajudicial do advogado público em outras instâncias administrativas apenas na hipótese de "dolo ou fraude", situação que alegam que não se configurou no caso concreto.
147.	Reforçam tais alegações entendimentos exarados pelo STJ (peças 103-104, p. 9-10) . 
148.	Alegam que o TCU pode agir em processos que contenham dolo ou fraude, nos termos da Lei 13.327, de 2016.  No entanto, mesmo nesses casos, alegam ser prudente o envio prévio pelo TCU aos órgãos de correição da AGU, para exame e verificação da conduta funcional dos seus membros. 
149.	Assim, reforçam as alegações que, salvo os casos onde houver dolo ou fraude, o TCU não poderá proceder à responsabilização de membros da AGU, sem incidir em invasão de competência legal exclusiva das respectivas corregedorias, ou seja, dos órgãos correicionais das carreiras da AGU, nos termos dos incisos I e III do art. 5º da Lei Orgânica da AGU, do artigo 38, § 2° da Lei Federal 13.327, dos artigos 77, § 6º, e 184 do Novo Código de Processo Civil (Lei Federal 13.105/2015) e o artigo 75 da Medida Provisória n° 2.229, de 6 de setembro de 2001, além da doutrina, em destaque ensinamentos do Ministro Bruno Dantas e da administrativista Maria Sylvia Zanella Di Pietro sobre o art. 184 do CPC/2015.
150.	Por fim, alegam que a vigência do regime constitucional e legal de inviolabilidade do Advogado Público indica a necessidade da criação de um fluxo prévio de situações que envolvam membros da Advocacia-Geral da União, mediante o qual deve ocorrer a baixa dos autos em diligência, remetendo o processo aos respectivos órgãos de Correição da AGU, para que exerçam sua atribuição institucional, até mesmo como instrumento de cooperação informacional com o Tribunal de Contas da União.
III.1.b - análise dos argumentos sobre o papel institucional da advocacia-geral da união e a responsabilidade dos advogados públicos
151.	Não merece prosperar a alegação dos respondentes que a audiência realizada visou constranger o exercício de suas competências constitucionais, vez que a atuação do TCU no caso concreto visa, no cumprimento de seu poder-dever definido na Constituição Federal de 1988 (art. 71) , apurar a responsabilidade dos pareceristas jurídicos, que concorreram para a prática de atos de gestão considerados irregulares. 
152.	Ressalta-se que o parecer sobre ato administrativo emitido por advogado ou assessor jurídico, uma vez acatado, constitui fundamentação jurídica e passa a integrar a motivação desse ato. Por isso, o TCU tem decidido que a natureza opinativa e não vinculante do parecer não exclui, por si só, a responsabilidade do parecerista que pugna pela prática de atos de gestão irregulares ou danosos aos cofres públicos. 
153.	A responsabilização solidária do parecerista decorre da própria Lei 8.906/1994 (Estatuto da Advocacia) , a qual, em seu art. 32, dispõe que o "advogado é responsável pelos atos que, no exercício profissional, praticar com dolo ou culpa". 
154.	Nesse sentido, o Tribunal tem responsabilizado o assessor jurídico no caso de erro grosseiro ou atuação culposa - parecer com fundamentação insuficiente (manifestação omissa) ou desarrazoada, ou, ainda, contrário à interpretação literal de lei ou com deturpação de precedente jurisprudencial. 
155.	No presente caso, observa-se que o parecer jurídico, que fundamentou o aditivo quinto ao Contrato 193/2012, apresentou fundamentação contrária à interpretação literal da Lei 8.666/1993, como demonstrado adiante. Portanto, não se trata de interpretação divergente de certo texto de lei, como alegado pelos respondentes.
156.	Reforça tal entendimento dispositivos contidos no MS-24.584/DF (STF) e nos Acórdão 4984/2018-TCU-Primeira Câmara (Ministro Relator Vital do Rêgo) , 51/2018-TCU-Plenário (Ministro Relator Augusto Sherman) e 362/2018-TCU-Plenário (Ministro Relator Augusto Nardes) , sendo que este prescreve, em síntese, que "o parecerista jurídico pode ser responsabilizado pela emissão de parecer obrigatório, nos termos do art. 38, parágrafo único, da Lei 8.666/1993, não devidamente fundamentado, que defenda tese não aceitável, por se mostrar frontalmente contrário à lei", tal como identificado no presente caso.
III.2 - razões de justificativa ao quadro fático apresentado.  (peças 103-104, p. 13-25) 
III.2.1.a - Contexto do processo administrativo analisado  (peças 103-104, p. 14-15) 
157.	Quanto ao processo administrativo no qual foi exarado o referido parecer, cumpre informar que a Procuradoria recebeu os relativos autos (2.163 páginas) no dia 22/12/2014, com solicitação de urgência para viabilizar o quinto termo aditivo ao contrato 193/2012 que venceria dia 27/12/2014, para analisar a respectiva minuta.
158.	Alegam inicialmente que a Procuradoria, em observância ao interesse público, emitiu o parecer jurídico no dia 23/12/2014, enfrentando o pedido de acréscimo do objeto do contrato original, bem como a prorrogação do seu prazo de vigência, com zelo e cautela, não tendo havido erro de enquadramento, tampouco displicência como apontou a análise preliminar da SECEX-MG.
159.	Destacam que o parecer jurídico emitido se restringiu aos aspectos jurídicos, excluindo análise de natureza técnica, tomando como referência a manifestação técnica da Coordenação de Contratos e observando ao que vaticina o Enunciado 7 da Boa Prática Consultiva, segundo o qual:
O Órgão Consultivo não deve emitir manifestações conclusivas sobre temas não jurídicos, tais como os técnicos, administrativos ou de conveniência ou oportunidade.
III.2.1.b - análise dos argumentos sobre o contexto do processo administrativo analisado
160.	Não merece prosperar a alegação dos respondentes de que a Procuradoria emitiu o parecer jurídico no dia 23/12/2014 sem erro de enquadramento, pois, verifica-se claramente que os mencionados responsáveis trataram o empreendimento como obra nova e enquadraram os acréscimos de serviços como reforma, ou seja, erro crasso de interpretação literal do art.  65, § 1º, da Lei 8.666/1993.
161.	Ressalta-se que os ora respondentes foram ouvidos na presente audiência justamente por emitir parecer jurídico com erro crasso relacionado aos aspectos jurídicos do documento, como visto no item anterior, e não por eventual análise de natureza técnica.
III.2.2.a - análise do parecer 1209/2014/PF-UFJF/PGF/AGU  (peças 103-104, p. 15-19) 
162.	Os respondentes alegam que o parecer, em seus itens 3 a 7, destaca sua finalidade e abrangência, o que demonstraria uma premissa fixada de que a autoridade competente se valeu dos conhecimentos técnicos específicos imprescindíveis para sua adequação às necessidades da Administração, sendo observados os requisitos legalmente impostos. 
163.	Nesse sentido, alegam que o item 5 é expresso ao atestar a presunção de que as especificações técnicas contidas no processo, tenham sido regularmente determinadas pelo setor competente do órgão, com base em parâmetros técnicos objetivos, para a melhor consecução do interesse público.
164.	Dessa forma, destacam que, segundo atestado pela Coordenadoria de Contratos (peças 103-104, p. 27) , o acréscimo financeiro total referente ao contrato era de 24,09%, conforme se verifica pela leitura da transcrição do excerto da manifestação da Coordenadoria de Contratos/UFJF que traz esse limite:
Com as alterações relatadas, o prazo de execução passou para 27/03/2015, já levando-se em consideração a prorrogação anteriormente realizada. Com relação à vigência, esta foi estendida até 12.04.2015. O acréscimo financeiro total do presente contrato corresponde em termos percentuais a 24,09%, dentro, portanto dos limites legais previstos.
165.	Destacam ainda que o Parecer 1.209/2014/PF-UFJF/PGF/AGU, bem como todos os demais pareceres emitidos pela procuradoria relacionados com o Contrato 193/2012, sempre trataram a obra como construção originária do Centro de Ciências da Universidade.
166.	Desse modo, alegam que o Parecer tratou o objeto como obra nova  (não fazendo nenhuma referência a reforma) e observou o limite de 25%, previsto no art. 65, §1º da Lei 8.666/1.993. Destacam, novamente, que a análise jurídica se baseou na manifestação da área técnica, que atestou que o acréscimo financeiro total corresponderia a 24,09%.
III.2.2.b - análise dos argumentos sobre o parecer 1209/2014/PF-UFJF/PGF/AGU
167.	Preliminarmente, concorda-se com a alegação dos respondentes sobre a presunção de que as especificações técnicas contidas no processo tenham sido regularmente determinadas pelo setor competente do órgão, com base em parâmetros técnicos objetivos.
168.	Ressalta-se que o atestado apresentado pelos respondentes não se trata de parecer técnico e sim de ofício interno da UFJF enviado pela Coordenadoria de Contratos à Coordenadoria de Execução e Suporte Financeiro (peças 103-104, p. 27; ou peça 36, p. 26) , contendo informações sucintas sobre os acréscimos de prazo e financeiro, sendo que o financeiro foi tratado em termos totais (24,09%) , ou seja, considerando-se o total líquido de acréscimos menos decréscimos de serviços verificados no aditivo 5.
169.	Portanto, não merece prosperar a alegação que o parecer considerou o acréscimo de 24,09% para atestar a legalidade do quinto aditivo ao contrato 193/2012 com embasamento no referido documento interno da UFJF, pelos motivos elencados a seguir.
169.1.	O ofício de encaminhamento dos autos da Pró-Reitoria de Planejamento, Orçamento e Gestão - PROPOG (peça 36, p. 28-29) , de 22/12/2014, requerendo a emissão de parecer jurídico pela Procuradoria Federal, também não informou o valor total de acréscimos financeiros ao Contrato 193/2012;
169.2.	O parecer jurídico emitido pelos respondentes da Procuradoria Federal (peça 36, p. 30-37) não especificou o valor de acréscimos totais de serviços ao Contrato 193/2012 utilizado como parâmetro de avaliação. Apenas especificou o acréscimo financeiro referente ao quinto aditivo (item 22, peça 36, p. 35, no valor de R$ 1.276.794,75) ;
169.3.	Ademais, tal parecer jurídico determinou, no item 18 (peça 36, p. 34) , que "a proposta de modificação deve, igualmente, ser remetida à área jurídica juntamente com a manifestação técnica pertinente, acompanhada de minuta de termo aditivo."; (grifo acrescido) 
169.4.	O referido parecer informou no item 21 (peça 36, p. 35) que "às fls. 2126/2163, foi encaminhado o termo aditivo ao contrato 193/2012, com manifestação favorável da fiscalização contratual, acompanhado de anuência do Pró-Reitor de Infraestrutura, com fundamentos aso serviços complementares descritos nos itens de fls. 1797/2124.";
169.5.	Nessa linha, ao analisar a manifestação técnica da fiscalização sobre o 5º Termo Aditivo  ao Contrato 193/2012 (peça 35, p. 119-125 - fls. 2126/2136; e peça 36, p. 1-6 - fls. 2134/2139) , de 28/11/2014, constata-se que tal parecer especifica os percentuais das alterações contratuais (peça 36, p. 6) , no valor total de acréscimos de 33,39% (14,45% + 18,94%) .
169.6.	 Portanto, conclui-se que os pareceristas jurídicos detinham a informação técnica sobre a extrapolação do limite legal de 25% do acréscimo financeiro observado no pleito do quinto aditivo ao contrato 193/2012.
170.	Não merece prosperar a alegação que o parecer tratou o objeto como obra nova e observou o limite de 25% previsto no art. 65, §1º da Lei 8.666/1.993, pois, o impacto principal do acréscimo financeiro, qual seja, descaracterização do objeto contratado, foi tratado como regular pelos pareceristas jurídicos justamente por tratarem a obra como reforma e, por isso, utilizarem o relativo limite de 50% para aprovação do mencionado quinto aditivo. Reproduz-se novamente o item 25 do mencionado parecer, nos termos, para elucidar a caracterização da irregularidade apontada, considerada grave pelo TCU:
25. A lei determina que os contratos podem ser alterados no caso de "obra de reforma de edifício, de até 50 % (cinquenta por cento) do valor inicial atualizado do contrato". Desta forma, não há, nesse ponto, óbice ao seu deferimento, já que o percentual TOTAL neste caso não ultrapassa 50% do valor inicial do contrato: R$ 14.240.839,63, sem, inclusive, se considerar o reajuste. (grifos acrescidos) 
171.	Portanto, verifica-se erro substancial de interpretação literal do art. 65, §1º da Lei 8.666/1.993, o qual foi primordial para aceitação/deferimento do quinto aditivo ao contrato 193/2012, cujo acréscimo financeiro de 17,61% resultou no total acumulado de 39,04% do valor original do mencionado contrato.
III.2.3.a - Ocorrência de erro meramente material no item 25 do parecer  (peças 103-104, p. 19-21) 
172.		Os respondentes alegam que existe erro meramente material no item 25 do referido parecer, o qual menciona que o percentual total não ultrapassa 50% do valor inicial do contrato. 
173.		Entretanto, alegam que, mesmo por um perfunctório exame, verifica-se que não há qualquer coerência entre o inteiro teor do parecer e a menção à reforma, tampouco ao percentual de 50%. Com efeito, a análise do conjunto do parecer, da ementa e dos demais itens, leva à conclusão de erro meramente material, e (jamais) de erro de enquadramento.
174.		Nesse sentido, alegam que a própria área técnica do TCU reconhece a estranheza da situação (peça 72, p. 15, item 16.3) , vez que o preâmbulo do parecer trata como obra nova e não faz qualquer outra menção à reforma. Portanto, reforçam a alegação que houve apenas erro meramente material no item 25 do parecer jurídico.
175.		Alegam ainda, para corroborar a existência de erro meramente material, que o item 25 do parecer refere-se à "obra de reforma de edifício", termo não utilizado em momento algum pelo art. 65, §1°, da Lei n. 8.666/93. Referido artigo dispõe sobre "obras, serviços ou compras, até 25%" e "reforma de edifício ou de equipamento, até o limite de 50%".
176.		Desta feita, alegam que a utilização da expressão no parecer "obra de reforma de edifício", inexistente na legislação e com a palavra "obra" antecedendo "reforma", reflete com ainda mais clareza a existência de erro material, eis que toda a perspectiva do exame do parecer tratou o aditivo como Obra, como já exaustivamente comprovado.
III.2.3.b - análise dos argumentos sobre a ocorrência de erro meramente material
177.	Pelo exposto no tópico anterior, entende-se que não merece prosperar a alegação dos respondentes que existe erro meramente material no item 25 do parecer, pois, tal erro deve ser considerado substancial por alterar o enquadramento do objeto principal do parecer jurídico, o qual deferiu a consecução do quinto aditivo ao contrato 193/2012 com acréscimo financeiro total de 39,04%, ou seja, acima do limite legal de 25% estabelecido na Lei de Licitações.
178.	Não merece prosperar a alegação sobre a existência de erro material baseada na definição "obra de reforma de edifício", pois a própria lei 8.666/93 define reforma como um subtipo de obra (art. 6º, Inciso I) . Ademais, entende-se como essencial para a caracterização da irregularidade o tratamento da obra como reforma e a consequente utilização do limite de 50% (art. 65, §§1º e 2º) , sendo que tal interpretação liberou o deferimento da consecução do quinto aditivo com acréscimo financeiro acima do limite legal de 25% para obras novas. 
III.2.4.a - da existência de boa-fé do parecerista  (peças 103-104, p. 24-25) 
179.		Atinente à Matriz de Responsabilização do relatório da Secex/MG (peça 72, p. 19-24, Apêndice I) , os respondentes alegam que não existe espaço para imputações referentes a "conduta culpável", "consciência da ilicitude" ou "exigibilidade de conduta diversa", pelo acervo probatório disponibilizado àquela unidade técnica, que consiste de pareceres e manifestações técnicas.
180.		Afora isso, alegam que, como foi demonstrado na presente peça de defesa, a conduta do parecerista pautou-se em princípios constitucionais e legais, sendo emitido com amparo da área técnica competente.
181.		Assim, alegam que restou demonstrada a conduta escorreita, de boa-fé e amparada da juridicidade do parecerista, que limitou sua análise à legalidade da contratação discutida.
III.2.4.b - análise dos argumentos sobre a existência de boa-fé do parecerista
182.	Cabe registrar preliminarmente que a Matriz de Responsabilização (peça 72, p. 19-24, Apêndice I) do relatório da Secex/MG trata, a partir de questões dicotômicas padrões, a responsabilização de envolvidos em irregularidades em obras, compras ou serviços cobertos por recursos federais.
183.	Na sequência, entende-se que não merece prosperar a alegação dos respondentes que o parecer jurídico ora em comento foi emitido com amparo da área técnica competente, pois, como visto em tópico anterior, os próprios pareceristas alegaram que fundamentaram tal documento em ofício interno da UFJF (peças 103-104, p. 27) ao adotarem erroneamente o percentual de acréscimo de 24,09% ao contrato 193/2012, mas não no parecer técnico da área competente, que apontou um acréscimo total de 33,39% (peça 36, p. 6) . Ressalta-se que tal falha de interpretação e análise de documentos dos autos configurou erro crasso de fundamentação jurídica.
184.	Atinente a alegação de boa-fé dos respondentes, importa reproduzir a análise sobre o tema já realizada em tópicos anteriores. 
185.	Entende-se que a boa-fé dos respondentes pareceristas deveria ser aferida objetivamente, sendo necessária a constatação de algum ato ou fato capaz de caracterizar a conduta zelosa e diligente desses responsáveis.
186.	Chamados em audiência, tais responsáveis apresentaram razões de justificativa improcedentes e incapazes de elidir a irregularidade cometida, não sendo possível, ainda, ser reconhecida a boa-fé dos ora respondentes.
187.	Relativamente a esse aspecto, a jurisprudência deste Tribunal sedimentou entendimento de que quando se trata de processos atinentes ao exercício do controle financeiro da Administração Pública, tais como o que ora se examina, a boa-fé não pode ser presumida, devendo ser demonstrada e comprovada a partir dos elementos que integram os autos.
188.	Tal interpretação decorre da compreensão de que, relativamente à fiscalização dos gastos públicos, privilegia-se a inversão do ônus da prova, pois cabe ao gestor comprovar a boa aplicação dos dinheiros e valores públicos sob sua responsabilidade.
189.	Nesse contexto, e após exame de toda a documentação carreada aos autos, não há como se vislumbrar a boa-fé na conduta dos responsáveis, já que não foram constatados atos ou fatos atenuantes os quais pudessem apontar para atitude zelosa e diligente dos responsáveis na sua relação com a gestão da coisa pública. Com efeito, eles também não alcançaram o intento de comprovar a regular aplicação dos recursos que lhe foram confiados, restringindo-se a apresentar alegações incapazes de elidir a irregularidade cometida.
190.	São nesse sentido os Acórdão 10995/2015-TCU-Segunda Câmara, rel.  Marcos Bemquerer; 7.473/2015-TCU-1ª Câmara, rel. Benjamin Zymler; 9.376/2015-TCU-2ª Câmara, rel. Vital do Rêgo; 8.928/2015-TCU-2ª Câmara, rel. Marcos Bemquerer; 1895/2014-TCU-2ª Câmara, rel. Ana Arraes, entre outros.
III.3 - Conclusão da análise de mérito das razões de justificativa apresentadas pelos Srs. Ewerton Marcus de Oliveira Gois e Marcelo de Castro Silva - proposta pelo indeferimento do requerimento dos responsáveis
191.	Pelo exposto, conclui-se que não merecem prosperar as razões de justificativa apresentadas pelo Sr. Ewerton Marcus de Oliveira Gois, então Procurador Chefe da UFJF, referentes à prática de atos de gestão inquinados de vícios, tais como ter concordado, assinado e emitido parecer obrigatório, nos termos do art. 38, parágrafo único, da Lei 8.666/1993, acerca da possibilidade de aditivação do contrato 193/2012, não devidamente fundamentado, por se mostrar frontal e manifestamente contrário a Lei 8.666/1993, art. 65, §§ 1° e 2°, e aos Acórdão 2890/2014-TCU-Plenário e 1944/2014-Plenário, assim como ao entendimento expressado pelo Supremo Tribunal Federal no MS-24.584/DF.
192.	Conclui-se também que não merecem prosperar as razões de justificativa apresentadas pelo Sr. Marcelo de Castro Silva, Procurador Federal, referentes à prática de atos de gestão inquinados de vícios, tais como ter emitido parecer obrigatório, nos termos do art. 38, parágrafo único, da Lei 8.666/1993, acerca da possibilidade de aditivação do contrato 193/2012, não devidamente fundamentado, por se mostrar frontal e manifestamente contrário a Lei 8.666/1993, art. 65, §§ 1° e 2°, e aos Acórdão 2890/2014-TCU-Plenário e 1944/2014-Plenário, assim como ao entendimento expressado pelo Supremo Tribunal Federal no MS-24.584/DF.
193.	Na sequência, são examinados os argumentos apresentados pelo Sr. Maruem de Castro Hatem. 
194.	O Sr. Maruem de Castro Hatem, arquiteto e responsável técnico (peça 19, p. 20) , foi ouvido (peça 76) por elaborar e apresentar, no Contrato 046/2010, o projeto deficiente para a obra do Centro de Ciências da UFJF, o qual sofreu alterações significativas durante a execução do contrato 193/2012, por deficiência de projetos específicos (peça 72, p. 26-32) , contrariando a Lei 8.666/1993, art. 6º, inciso IX, e o Contrato 46/2010, Cláusula Nona, item 9.1.7 (peça 67, p. 4-13) .
 (IV) Argumentos apresentados pelo Sr. Maruem de Castro Hatem (peça 115) 
IV.1.a - contextualização - Manifestação prévia (peça 115, p. 1-6) 
195.	O respondente contextualiza, inicialmente, o Contrato 46/2010, firmado em 13/6/2010 entre sua empresa, Archtech, e a UFJF, cujo objeto era elaborar estudos e projetos arquitetônicos originalmente para o Centro Didático e Astronomia, além de ter a vigência original de 27/7/2010 (ordem de Serviço inicial) até 27/12/2011 (prazo de 12 meses) .
196.	No entanto, afirma que houve aditamentos para adequações e ajustes em consonância às notas técnicas de engenharia e arquitetura da UFJF, havendo, inclusive, aditivo de serviço em razão da inclusão de novo item, qual seja o Centro de Ciências da UFJF/MG.
197.	Informa ainda que o mencionado contrato foi encerrado com a devida entrega e pagamento de todos os projetos contratados dentro dos prazos previstos, fato que comprova a aprovação e aceite dos serviços prestados, inclusive com a emissão do Atestado de Capacidade Técnica em 7/12/2012, tendo os seguintes dizeres dos técnicos/fiscais da UFJF:
Atestamos ainda que a empresa apresentou desempenho a contento, cumprindo rigorosamente os termos do Contrato.
198.	Além disso, informa que, após a entrega do produto, a empresa Architech nunca foi questionada e/ou notificada a respeito de problemas nos projetos ou mesmo sobre a necessidade de alterações nos mesmos.
199.	Afirma ainda que o contrato foi acompanhado e fiscalizado por um representante da Administração, especialmente designado, que tinha as atribuições de conferir se o objeto entregue correspondia fielmente às especificações técnicas e quantitativos contratados, determinando as providências necessárias ao contratado para a regularização das faltas ou defeitos sempre que observados, em cumprimento ao determinado nos art. 67, caput e § 12, e art. 69, ambos da Lei 8.666/93.
200.	Desse modo, somente após o recebimento definitivo dos produtos a Administração realizaria o devido pagamento, como ocorreu no presente caso, não havendo qualquer pendência junto à UFJF.
201.	Outrossim, informa que o próprio contrato pactuado prevê, em sua cláusula décima sétima, que:
17.2 - Ao final dos serviços prestados, os responsáveis técnicos da Contratada deverão transferir à Contratante, os direitos sobre todos os projetos desenvolvidos, o que tornará possível copiá-los, alterá-los ou adaptá-los sempre que a Universidade entender de sua conveniência.
202.	Assim, alega que as alterações no projeto inicial foram realizadas após a entrega dos serviços aprovados, prestados pela contratada (contrato 46/2010) , e sem consentimento ou autorização do projetista original, o qual não pode ser responsabilizado pelo "novo" projeto. 
203.	Reforça tal alegação apresentando dispositivos contidos nos: (i) art. 18, da Lei 5.194/96, que regula o exercício das profissões de Engenheiro, Arquiteto e Engenheiro-Agrônomo; (ii) art. 26, da Lei 9.610/1998, que consolida a legislação sobre direitos autorais; (iii) art. 16, §2º, da Resolução 67 do CAU/BR, que trata de Registro de Responsabilidade Técnica (RRT) ; e (iv) art. 422, do Código Civil.
204.	Dessa forma, alega que a Administração ao não notificar os projetistas originais exerceu seu direito previsto no contrato, porém, não pode querer responsabilizá-lo por eventuais erros, pois não é mais o responsável técnico pelo "novo projeto alterado".
205.	Assim, alega ainda que o novo responsável técnico deveria fazer o registro de uma RRT para realizar as mudanças que tiver interesse, passando a responder pela qualidade técnica das alterações dos projetos, exonerando o antigo projetista de erros, pois não é o projeto por ele assinado. Reforça tal alegação apresentando jurisprudência do Superior Tribunal de Justiça nesse sentido (peça 115, p. 5-6) .
206.	Pelo exposto, alega, em síntese, que, é incabível ser condenado por uma suposta irregularidade que sequer participou, haja vista que entregou o projeto principal com as devidas conformidades das especificações técnicas e, caso tenha havido alguma alteração do serviço que fora prestado, é de desconhecimento do contratado, pois nunca recebeu nenhum comunicado sobre possíveis alterações realizadas no projeto.
IV.1.b - análise dos argumentos
207.	Preliminarmente, registra-se os termos completos da mencionada cláusula décima sétima, do Contrato 46/2010 (peça 67, p. 9) , cujos dispositivos sobre a responsabilidade da projetista contratada, representada pelo ora respondente, foram omitidos:
17.2 - Ao final dos serviços prestados, os responsáveis técnicos da Contratada deverão transferir à Contratante, os direitos sobre todos os projetos desenvolvidos, o que tornará possível copiá-los, alterá-los ou adaptá-los sempre que a Universidade entender de sua conveniência." Contudo, a transferência não significa a descaracterização da responsabilidade técnica sobre os projetos originais por parte dos profissionais da CONTRATADA.  (Grifos acrescidos) 
208.	Desse modo, não merece prosperar a alegação sobre a cessão de sua responsabilidade após o recebimento definitivo e relativo encerramento do Contrato 46/2010, além da alegada falta de responsabilidade do respondente devido à falta de autorização do projetista original para as alterações efetuadas. 
209.	Pois, como informado na instrução da peça 72, as alterações realizadas no mencionado projeto estão especialmente relacionadas a erros e omissões que demandaram recálculos e a necessidade de refazimento de projetos específicos durante a execução das obras, tudo registrado nas solicitações da construtora e nas análises técnicas da equipe de fiscalização da UFJF, por ocasião dos 1º aditivo (peça 29, p. 47-49) , 3º aditivo (peça 30, p. 76-85) e 5º aditivo (peça 35, p. 119-125, e peça 36, p. 1-6; peça 32, p. 99-104) . 
210.	Registra-se que essas alterações não são simples ajustes do projeto básico inerentes a execução de obras de engenharia (projeto executivo) , pois, configuraram erros e omissões que contribuíram para o acréscimo total contratual de 39,04%, praticado nos mencionados aditivos, o que descaracterizou o objeto licitado na concorrência 7/2012 (contrato 193/2012) , além de contrariar a Lei 8.666/1993, art. 6º, inciso IX, e art. 65, Inciso II, §1º, e o próprio Contrato 46/2010, Cláusula Nona, item 9.1.7 (peça 67, p. 4-13) , o qual tratou dos encargos da contratada, nos termos:
9.1.7 - Realizar os serviços objeto deste contrato dentro da boa técnica e de acordo com toda a legislação vigente, normas e especificações técnicas pertinentes a cada item de serviço, respeitando, ainda, o disposto nas especificações contidas no Anexo I desta Tomada de Preços.
211.	Ainda sobre responsabilização, o art. 70, da Lei 8.666/1993 prevê a responsabilidade de contratados por irregularidades cometidas ao contratado, independentemente da fiscalização do órgão, nos termos:
Art. 70.  O contratado é responsável pelos danos causados diretamente à Administração ou a terceiros, decorrentes de sua culpa ou dolo na execução do contrato, não excluindo ou reduzindo essa responsabilidade a fiscalização ou o acompanhamento pelo órgão interessado.
212.	Por fim, cabe registrar que o projeto executivo e a relativa RRT não foram objetos da presente representação, não sendo, portanto, passíveis de análise de mérito.
IV.2.a - da ilegitimidade passiva - terceiro estranho à lide (peça 115, p. 6-10) 
213.	Conforme dito anteriormente, o arquiteto Maruem de Castro Hatem alega que nunca foi chamado para se manifestar sobre os supostos erros de projeto, além de não ser parte integrante da equipe técnica do Contrato 193/2012 e, portanto, não ter qualquer relação com a execução do mesmo.
214.	Alega que a legitimidade das partes é, consoante o disposto no art. 17, do NCPC, uma das condições da ação, sem a qual é inviável a análise do mérito da demanda. Destarte, se não há nexo de causalidade entre o direito invocado pelo autor e a conduta do réu, verifica-se a ocorrência de ilegitimidade passiva, como é o caso em apresso.
215.	Apresenta, para contexto, os itens 11.15 e 11.16 da Instrução (peça 72) acostada ao Oficio de audiência 1218/2018-TCU/SECEX-MG:
11.15 Com respeito ao projeto (peça 15, 4-90 e peça 16, p. 1-53) - contrato 46/2010 (peça 67, p. 4-13) , cujo responsável técnico na anotação de responsabilidade técnica (ART) é o arquiteto Maruem de Castro Hatem (peça 19, p. 20) - restou evidenciado que se mostrou deficiente, pela natureza da maior parte das várias alterações sofridas pelo projeto, listadas no Apêndice III desta instrução.
11.16 Essas alterações estão, em especial, relacionadas a recálculos e a necessidade de refazimento de projetos específicos, tudo registrado nas solicitações da construtora e nas análises técnicas da equipe de fiscalização da UFJF, por ocasião dos 1º aditivo (peça 29, p. 47-49) , 3º aditivo (peça 30, p. 76-85) e 5º aditivo (peça 35, p. 119-125, e peça 36, p. 1-6; peça 32, p. 99-104) . Essas alterações também contribuíram para o acréscimo total contratual de 39,04%, praticado nesses aditivos e tratado no item 15 mais adiante nesta instrução.
216.	Alega ainda que as solicitações de correção das supostas falhas para justificar o 1º Aditivo (peça 29, p. 47-49) estão ligadas ao Projeto Estrutural e a Planilha Orçamentária, sendo disciplinas cujos encargos são exclusivamente de engenheiros, restando comprovada a ilegitimidade da imputação de responsabilidade ao arquiteto Sr. Maruem de Castro Hatem no presente caso.
217.	Além disso, a partir da leitura do mencionado Apêndice III da instrução, alega que houve mudança na concepção do projeto e em razão de substituição de materiais, ou seja, alteração total do projeto apresentado, por livre conveniência e interesse da administração, sendo que o único projeto que apresentou erro, segundo justificativas dos aditivos e instrução da Secex-MG, seria o Estrutural. Porém, não houve a interpelação do projetista antes de se realizar qualquer modificação.
218.	Desse modo, alega que, se o projeto foi alterado durante a execução da obra, é obrigação da UFJF arcar com o impacto de tais mudanças em todos os projetos.
219.	Portanto, a atuação do Arquiteto Maruem de Castro Hatem não contribuiu para causar os supostos danos que o TCU apontou, vez que, após ter cumprido com toda a sua obrigação dentro do prazo contratual, não pode ser penalizado por má prestação de serviços da Executora contratada e tampouco pelas alterações de projetos que foram determinadas pela UFJF.
220.	Alega ainda que foi trazido à presente ação sem que os fatos e os documentos referentes ao seu contrato (46/2010) fossem analisados, demonstrando a ilegalidade da tentativa de responsabilizá-lo por um ato que não cometeu.
221.	Desse modo, ressalta que os danos foram causados exclusivamente pela ação e/ou omissão da UFJF, que não cumpriram com seu dever de seguir o projeto original e ao não notificar o Arquiteto em caso de dúvidas e ou percepção de falhas no projeto, para que o mesmo pudesse se manifestar.
222.	Inexiste, portanto, a responsabilidade suscitada, vez que os supostos danos não foram causados pelo Sr. Maruem de Castro Hatem, sendo este estranho à lide, além de não ser o Responsável Técnico pelos Projetos de Estrutura e pela Planilha orçamentária e tampouco signatário do Contrato 193/2012, razão pela qual requer a imediata extinção desse processo sem resolução de mérito quanto ao ora manifestante, a teor do disposto no art. 485, inc. VI, do NCPC, haja vista a ilegitimidade passiva para figurar no polo passivo desta demanda.
IV.2.b - Análise dos argumentos
223.	Como visto no tópico retro, não merece prosperar a alegação do respondente sobre não possuir relação com a execução do Contrato 193/2012, pois tal responsabilidade lhe foi imputada por ter elaborado o projeto considerado deficiente que contribuiu para os acréscimos de 39,04% no valor total do referido contrato, o que descaracterizou o objeto licitado na relacionada concorrência 07/2012. 
224.	Não merece prosperar a alegação de ilegitimidade passiva do respondente, pelas razões explicitadas no tópico anterior e também por ser responsável técnico pela empresa projetista (ver RRT, peça 19, p. 20) , além de ser responsável pelo projeto arquitetônico e respectivo orçamento, que também apresentaram inconsistências (peça 72, p. 26-32) , tais como, alterações nos quantitativos da terraplenagem e de materiais na cúpula do planetário relacionados a isolamento acústico, entre outros, os quais não se tratavam de conveniência e interesse da administração, como alegado.
225.	Portanto, não merece prosperar também a alegação do respondente sobre sua atuação não ter contribuído para as irregularidades apontadas, além da alegação sobre ser penalizado pela má prestação de serviços da contratada no âmbito do contrato 193/2012, pois, tal empresa somente efetuou recálculos e alterações no projeto deficiente elaborado pela projetista do respondente, sem os quais não conseguiria finalizar a obra objeto do contrato 193/2012.
226.	Não merece prosperar a alegação do respondente sobre a não disponibilização dos fatos e documentos referentes ao contrato (46/2010) nos presentes autos, pois, os mencionados dados, suficientes para fundamentar a defesa de sua responsabilização, foram disponibilizados nos autos e elencados na instrução da peça 72.
IV.3.a - Do princípio da motivação administrativa - inexistência de parecer técnico (peça 115, p. 10-13) :
227.	Alega falta de razoabilidade para o momento da sua audiência e da oitiva da contratada para manifestações sobre seus trabalhos, pois, deveriam ter sido interpelados desde o surgimento dos questionamentos para que se manifestassem e assim pudessem emitir seus pareceres a respeito dos Relatórios apresentados e/ou solução para os eventuais erros apurados, sendo que tal fato feriu o princípio da ampla defesa e do contraditório.
228.	Destaca que não há parecer elaborado pela equipe técnica para que a empresa projetista possa avaliar quais os supostos erros cometidos e assim manifestar-se de forma objetiva e técnica, pois sem saber quais são os pontos questionados é inviável apresentar qualquer defesa, além de entender que, a princípio, todos os produtos apresentados estão corretos e foram aprovados pelos fiscais responsáveis.
229.	Alega ainda que é obrigação do mencionado órgão apresentar um Parecer Técnico que descreva, rigorosamente, item por item às supostas falhas ou omissões cometidas pela empresa, não podendo haver subjetivismo ou questionamentos que não tenham amparo técnico, não podendo haver uma análise genérica como está sendo requisitada da empresa Architech.
230.	Ressalta que a Administração deve agir sempre com base nos princípios da legalidade, da impessoalidade, da moralidade, da igualdade, da publicidade, da probidade administrativa, da motivação, do julgamento objetivo e dos que lhe são correlatos. 
231.	Nesse sentido, apresenta uma síntese sobre o princípio da motivação dos atos administrativos, além da legislação, jurisprudência e doutrina relacionadas (peça 115, p.11-12) .
232.	Desta forma, com base no princípio da boa-fé, que rege os contratos, da ampla defesa e do contraditório, alega que é direito do manifestante apresentar defesa somente após a emissão do parecer técnico no qual deverá estar especificado de forma clara, objetiva e individualizada quais são os questionamentos que o Arquiteto Maruem de Castro Hatem deverá responder, de modo a garantir a ampla defesa e o contraditório.
IV.3.b - Análise dos argumentos
233.	Não merece prosperar alegações referentes à violação aos postulados do contraditório e ampla defesa, pela falta de razoabilidade para o momento da apresentação de suas manifestações sobre seus trabalhos, pois, foi dada oportunidade ao responsável para se manifestar nos presentes autos antes do trânsito em julgado e em momento adequado e previsto no art. 43, Inciso II da LOTCU (lei 8.443, de 16 de julho de 1992) e no art. 160, do RITCU para apresentação das razões de justificativa, ou seja, logo após a apuração das irregularidades e das respectivas responsabilidades, o que foi efetuado na instrução constante da peça 72, e dentro do prazo determinado pelo TCU na audiência realizada.
234.	Não merece prosperar a alegação do responsável que não há parecer técnico para que a empresa projetista possa avaliar as irregularidades de forma objetiva e técnica, pois, a própria instrução constante da peça 72 contém elementos objetivos suficientes para apresentação do contraditório, e foi elaborada nos padrões/moldes das instruções técnicas do TCU, com a apresentação sucinta e clara das irregularidades apresentadas no respectivo Apêndice III (peça 72, p. 26-32) , além dos dispositivos legais infringidos (peça 72, p. 6-7) .
235.	Não merece prosperar a alegação do respondente sobre a falta de clareza, objetividade e de questionamentos individuais ao respondente arquiteto, pois sua responsabilização foi atribuída justamente por ser o responsável técnico pelo projeto arquitetônico e pela empresa projetista Architect que elaborou projeto deficiente que contribuiu sobremaneira para a descaracterização do objeto do contrato 193/2012, o qual sofreu acréscimos de valor da ordem de 39,04%, contrariando dispositivos contidos nos arts. 6º, inciso IX, e 65, §1º, da Lei 8.666/1993, e no Contrato 46/2010, Cláusula Nona, item 9.1.7 (peça 67, p. 4-13) .
IV.4.a - Do princípio da boa-fé - "boa-fé se presume, a má-fé se prova" (peça 115, p. 13-15) :
236.	Atinente a mencionada boa-fé, o respondente alega que os seguintes dizeres, constantes de documento emitido pelo TCU, "Não é possível afirmar que houve boa-fé do responsável" trata-se de uma inversão dos princípios basilares do direito, caso não tenha ocorrido um erro de digitação.
237.	Nesse sentido, alega que a presunção da boa-fé é princípio geral de direito universalmente aceito, pois, está intimamente conectada aos Princípios da Segurança Jurídica, da Moralidade e da Proteção à Confiança, e repousa de modo implícito na Constituição da República, por meio destes preceitos.
238.	Ressalta que a boa-fé figura como um critério a ser observado pela Administração, conforme disposto no art. 22, § único, da Lei 9.784/99, que regula o processo administrativo no âmbito da Administração Pública Federal, assim como no art. 42, inc. II, em um dever a ser seguido pelos administrados (peça 115, p. 14-15) .
239.	Desse modo, alega que é dever do Administrador Público partir da premissa de que houve boa-fé na ação que se deu origem ao fato para afastá-la apenas nos casos em que existam fortes ou graves indícios que apontem e configurem a má-fé nas ações perpetradas pela empresa contratada, o que não ocorre no caso em tela.
240.	Assim, alega que a Administração Pública não pode fazer suposições de que não houve Boa-Fé por parte do Signatário sem ao menos demonstrar de forma contundente os motivos que ensejaram a afirmativa contida no Oficio 1.218/2018 que aduziu a conduta contrária a boa-fé, sem, contudo, especificar o porquê de tal afirmação.
241.	Por fim, alega que a boa-fé objetiva é tão importante que diversos doutrinadores estudam as suas formas de apresentação e suas várias consequências, que têm sido denominadas por alguns de "princípios correlatos da boa-fé", dentre os quais destaca o venire contra factum proprium, apresentado adiante.
IV.4.b - Análise dos argumentos
242.	Não merece prosperar a alegação do respondente que a boa-fé se presume, pois, no âmbito dos processos do TCU, a boa-fé não decorre de presunção legal geral. Ao contrário do alegado, a boa-fé não pode ser presumida ou acatada a partir de mera alegação, devendo ser demonstrada e comprovada a partir dos elementos que integram os autos, corroborada em contexto fático propício ao reconhecimento dessa condição em favor dos responsáveis. Ressalta-se que tal situação não foi constatada nos presentes autos.
243.	Desse modo, a boa-fé do responsável deveria ser aferida objetivamente, sendo necessária a constatação de algum ato ou fato capaz de caracterizar a conduta zelosa e diligente desse responsável.
244.	Chamado em audiência, tal responsável apresentou razões de justificativa improcedentes e incapazes de elidir a irregularidade cometida, não sendo possível, ainda, ser reconhecida a boa-fé do mencionado responsável.
245.	Relativamente a esse aspecto, a jurisprudência deste Tribunal sedimentou entendimento de que quando se trata de processos atinentes ao exercício do controle financeiro da Administração Pública, tais como o que ora se examina, a boa-fé não pode ser presumida, devendo ser demonstrada e comprovada a partir dos elementos que integram os autos.
246.	Tal interpretação decorre da compreensão de que, relativamente à fiscalização dos gastos públicos, privilegia-se a inversão do ônus da prova, pois cabe ao gestor comprovar a boa aplicação dos dinheiros e valores públicos sob sua responsabilidade.
247.	Nesse contexto, após exame de toda a documentação carreada aos autos, não há como se vislumbrar a boa-fé na conduta do responsável, já que não foram constatados atos ou fatos atenuantes os quais pudessem apontar para atitude zelosa e diligente do responsável na sua relação com a gestão da coisa pública. Com efeito, também não alcançou ele o intento de comprovar a regular aplicação dos recursos que lhe foram confiados, restringindo-se a apresentar alegações incapazes de elidir a irregularidade cometida.
248.	São nesse sentido os Acórdão 10995/2015-TCU-Segunda Câmara, rel.  Marcos Bemquerer; 7.473/2015-TCU-1ª Câmara, rel. Benjamin Zymler; 9376/2015-TCU-2ª Câmara, rel. Vital do Rêgo; 8.928/2015-TCU-2ª Câmara, rel. Marcos Bemquerer; 1895/2014-TCU-2ª Câmara, rel. Ana Arraes, entre outros.
IV.5.a - Do venire contra factum proprium (peça 115, p. 16-19) :
249.	Atinente aos princípios da boa fé objetiva, o respondente informa, preliminarmente, que o princípio venire contra factum proprium veda os comportamentos contraditórios, pois estes rompem os padrões de conduta, lesam a legítima confiança da outra parte e rompem a honestidade estabelecida.
250.	Apresenta os quatro elementos que caracterizam o venire contra factum proprium, quais sejam: comportamento, geração de expectativa, investimento na expectativa gerada e comportamento contraditório, sendo que, por meio desse princípio, tutela-se a confiança dos particulares na Administração Pública e a coerência dos atos públicos. 
251.	Desse modo, alega novamente que o signatário, na prática de seus atos como Projetista da Obra do Centro de Ciências, agiu sempre de Boa-Fé e respaldado por estudos, laudos técnicos e pela própria Administração Pública, tanto que seu Projeto foi aprovado e somente após foi licitada a obra.
252.	Frisa novamente que a fiscalização do contrato foi realizada, demonstrando que os projetos passaram por várias etapas de estudos técnicos e de viabilidade, com a análise dos fiscais para este fim designado.
253.	Além disso, alega que, durante a fase de licitação da obra, as licitantes tiveram oportunidade de auditar os projetos licitados e, após concordarem com as informações do edital e do projeto, propuseram-se a participar do certame, com as informações ali contidas, o que comprovaria a viabilidade do projeto e a adequação ao interesse da Administração Pública.
254.	Porém, a Administração Pública volta atrás, contrariando seus próprios atos passados e depois de anos diz que "o Projeto é deficiente" e não seria o mais adequado à obra, imputando a responsabilidade pela deficiência ao projetista.
255.	Outrossim, ressalta que foi proferido o atestado de capacidade técnica afirmando que o Sr. Maruem de Castro Hatem possui plenas condições de planejar e projetar a obra.
256.	Desse modo, alega que a Administração Pública age em confronto com o princípio da boa-fé e ao venire contra factum proprium, pois apresenta condutas contraditórias às condutas apresentadas anteriormente, o que é vedado pelo Ordenamento Jurídico Brasileiro.
257.	Alega ainda que a Administração Pública não pode simplesmente culpar o signatário com infundadas acusações, sob pena de ferir o princípio da boa-fé, haja vista que o projeto foi entregue em total conformidade, como exposto no contrato e no edital da Tomada de Preços 001/2010, vez que cumpriu todos os requisitos e foi o melhor e mais adequado à Administração Pública naquele momento. 
258.	O respondente, nesse ponto, apresenta novamente alegações sobre a falta de oportunidade para se manifestar sobre as modificações efetuadas no projeto durante a execução da obra, entre outros pontos já informados e analisados em subtópico retro.
259.	Por fim, alega, em síntese, que nenhum dos itens da Matriz de Responsabilidade da instrução (peça 72) foi preenchido de forma a demonstrar a má-fé do Profissional Maruem de Castro Hatem, estando demonstrada a boa-fé do Projetista, devendo-se, por questão de justiça, ser afastada toda e qualquer culpabilidade que porventura possa vir a ocorrer.
IV.5.b - Análise dos argumentos
260.	Não merece prosperar a alegação do respondente sobre não ter responsabilidade sobre a deficiência apresentada pelo projeto em comento pelo fato de tal projeto ter sido aprovado e fiscalizado pela contratante, além de as licitantes terem auditado tal projeto durante o processo licitatório, pois, como visto, a transferência dos direitos sobre o projeto desenvolvido e tampouco a fiscalização exercida durante a execução do projeto, além da conferência das licitantes, não eximem a responsabilidade do projetista, como se verifica pela leitura da cláusula décima sétima do contrato 46/2010 (peça 67, p. 9) e de dispositivos contidos no art. 70, da Lei 8.666/1993.
261.	Não merece prosperar a alegação sobre existir contradição na atuação da administração Pública, pois, sua responsabilidade foi imputada pela equipe técnica do Tribunal de Contas da União, o qual possui competência constitucional para fiscalizar contratos cobertos por recursos federais, como o do presente caso, independentemente da atuação (fiscalização e controle) do órgão contratante na fase de contratação e execução do contrato 193/2012.
262.	Não merece prosperar a alegação do respondente sobre a falta de oportunidade para se manifestar sobre as modificações efetuadas no projeto durante a execução da obra, entre outros pontos, pelas razões já explicitadas e analisadas em subtópico retro.
263.	Por fim, não merece prosperar a alegação sobre a falta de demonstração de má-fé e consequente demonstração de boa-fé do respondente, pois, como já analisado no tópico retro, não há como se vislumbrar a boa-fé na conduta do responsável, já que não foram constatados atos ou fatos atenuantes os quais pudessem apontar para atitude zelosa e diligente do responsável na sua relação com a gestão da coisa pública. Com efeito, também não alcançou ele o intento de comprovar a regular aplicação dos recursos que lhe foram confiados, restringindo-se a apresentar alegações incapazes de elidir a irregularidade cometida.
IV.6.a - Da prescrição administrativa (peça 115, p. 19-23) :
264.	O respondente apresenta e detalha, inicialmente, o conceito da prescrição administrativa sob duas óticas: a da Administração Pública em relação ao administrado e deste em relação à Administração.
265.	Sobre o tema, informa que não é possível afastar a solidez da coisa julgada como consequência indispensável à estabilidade das relações sociais, consolidando o princípio da segurança jurídica (artigo 5°, XXXVI da Constituição Federal de 1988) .
266.	Reforça tal afirmação apresentando ensinamentos da doutrina, segundo a qual a chamada coisa julgada administrativa manifesta-se como uma preclusão de efeitos internos (peça 115, p. 20) , sendo que o fator tempo tem grande influência nas relações jurídicas, pois não se admite a eterna incerteza nas relações interpessoais a que o direito confere juridicidade. A prescrição visa, justamente, a conferir estabilidade a tais situações, pois imprime solidez e firmeza ao liame jurídico constituído entre os integrantes desta relação.
267.	Informa que a prescrição é princípio de ordem pública, informador para campos do direito, inclusive para o Direito Administrativo. É regra geral, sendo a imprescritibilidade a exceção, sendo reconhecida de longa data pelo ordenamento jurídico brasileiro (peça 115, p. 20-21) .
268.	Desse modo, alega que o instituto da prescrição deve ser plenamente considerado no exercício do poder-dever de fiscalizar dos tribunais de contas, como medida de justiça. Aliás, no seu entendimento, a não aplicação do referido instituto no âmbito da Corte de Contas revela descumprimento de determinações constitucionais e legais. 
269.	No âmbito do TCU, alega que sua respectiva norma interna é omissa quanto ao instituto da prescrição. Todavia, a lei 9.873/99, em igual sentido, estabelece prazo de prescrição para o exercício de ação punitiva pela Administração Pública Federal, direta e/ou indireta, e dá outras providências. Seus artigos 1°, 2° dispõem:
Art. 1º - Prescreve em cinco anos a ação punitiva da Administração Pública Federal, direta e indireta, no exercício do poder de polícia, objetivando apurar infração a Legislação em vigor, contados da data da prática do ato ou, no caso de infração permanente ou continuada, do dia em que tiver cessado.
 (....) 
Art. 2° Interrompe-se a prescrição:
I - pela notificação ou citação do indiciado ou acusado, inclusive por meio de edital;
II - por qualquer ato inequívoco, que importe apuração do fato;
270.	A lei 9.784/99, também possui disposição expressa que consolida a impossibilidade da Administração, por seus órgãos ou instituições, de remover situações já consolidadas temporalmente, in verbis:
" (....) Art. 54. O direito da administração de anular os atos administrativos de que decorram efeitos favoráveis para os destinatários decai em cinco anos, contados da data em que foram praticados, salvo comprovada má-fé.
§I° No caso de efeitos patrimoniais contínuos, o prazo de decadência contar-se-á da percepção do primeiro pagamento.
§2° Considera-se exercício do direito de anular qualquer medida de autoridade administrativa que importe impugnação à validade do ato.
Art. 55. Em decisão na qual se evidencie não acarretarem Lesão ao interesse público nem prejuízo a terceiros, os atos que apresentarem defeitos sanáveis poderão ser convalidados pela própria administração. (...) 
271.	Nesse sentido, alega que o prazo a ser adotado na aplicação do instituto da prescrição em matéria de Direito Administrativo deve ser estabelecido aplicando analogicamente o prazo prescricional de cinco anos.
272.	No entanto, alega que, no caso do Contrato 046/2010 da UFJF com a empresa Architech, este Tribunal de Contas deixou fluir o prazo quinquenal, aplicando-se, portanto, a prescrição, haja vista que após a entrega de todos os produtos nada foi requerido pela Administração, tendo encerrado o contrato em 14 de outubro de 2011, o prazo findou em 13 de outubro de 2016.
273.	Ademais, o Arquiteto Maruem de Castro Hatem apenas foi notificado em 05 de junho de 2018, quase dois anos após a alegada prescrição, razão pela qual requer-se, por consequência, que seja decretada de pronto a prescrição administrativa em relação ao Contrato 046/2010 e os projetos entregues.
IV.6.b - Análise dos argumentos
274.	Preliminarmente, merece prosperar a alegação do respondente que o instituto da prescrição deve ser considerado no âmbito dos tribunais de contas, como medida de justiça. 
275.	No entanto, entende-se que não merece prosperar a alegação que o TCU não aplica e que seus normativos são omissos quanto ao instituto da prescrição e tampouco merece prosperar a adoção por analogia, para o presente caso, do prazo prescricional de cinco anos, disposto nos arts. 1º e 2º da Lei 9.873/99
276.	Pois, ao contrário do alegado, este Tribunal preceituou, por meio de dispositivo contido no Acórdão 5928/2016-TCU-Segunda Câmara (Relator Ministro Vital do Rêgo) , que a tese fixada pelo STF no RE 669.069 (Repercussão Geral 666) , que trata da incidência da prescrição nos débitos com a União decorrentes de ilícitos civis (prazo prescricional de cinco anos) , não alcança prejuízos que decorram de ilícitos administrativos, como a não comprovação da regular gestão de recursos públicos detectada no presente caso.
277.	Reforça tal entendimento, o Acórdão 1441/2016-TCU-Plenário (Relator Ministro Benjamin Zymler) , no sentido que o prazo de prescrição da pretensão punitiva, no âmbito do TCU, é de dez anos (art. 205 do Código Civil) , contados a partir da data da ocorrência do fato tido por irregular, sendo que tal prazo pode ser interrompido a partir do ato que ordena a citação ou audiência, quando então recomeça a contagem. Ou seja, a pretensão punitiva do presente processo somente prescreverá em 16/5/2028, dez anos após despacho do Diretor que determinou a realização da audiência (peça 73) .
278.	Pelo exposto, entende-se que não merece prosperar a alegação que, no caso do Contrato 046/2010 da UFJF com a empresa Architech, este Tribunal de Contas teria deixado fluir o prazo quinquenal, o que justificaria a alegada aplicação da prescrição em 13 de outubro de 2016, pois, como visto, o prazo para prescrição ocorrerá somente em 16/5/2028.
IV.7. - Conclusão da análise de mérito das razões de justificativa apresentadas pelo Sr. Maruem de Castro Hatem
279.	Por todo o exposto na presente análise, conclui-se que não merecem prosperar as razões de justificativa apresentadas pelo sr. Maruem de Castro Hatem, arquiteto e responsável técnico da empresa projetista Architect, por ter elaborado e apresentado projeto para a obra do Centro de Ciências da UFJF, objeto do contrato 46/2010, que sofreu alterações significativas durante a execução do contrato 193/2012, por deficiência de projetos específicos, contrariando a Lei 8.666/1993, art. 6º, inciso IX, e o Contrato 46/2010, Cláusula Nona, item 9.1.7.
280.	No entanto, a jurisprudência assente deste Tribunal de Contas afirma não ser juridicamente possível a aplicação de multa do art. 58 da Lei 8.443/1992 a particulares contratados, empresas licitantes ou contratadas por órgão ou entidade pública, uma vez que não praticam atos de gestão.
281.	Referida multa somente é aplicável a gestores, assim entendidos as pessoas responsáveis por gerir a coisa pública, e não a terceiros sem vínculo com a Administração Pública, como é o caso do arquiteto em questão.
282.	A aplicação de multa pelo TCU a particular, sem que haja débito ao erário associado, não encontra amparo na Constituição nem na Lei Orgânica deste Tribunal.
283.	Nesse sentido, dispositivos contidos nos Acórdão 1874/2018-TCU-Plenário (Ministro Relator Vital do Rêgo) , 917/2017-TCU-Plenário (Ministro Relator Benjamin Zymler) e 1.644/2014-TCU-2ª Câmara (Ministro Relator Aroldo Cedraz) , entre outros.
284.	Por isso, propõe-se: (i) excluir da relação processual o Sr. Maruem de Castro Hatem; e (ii) recomendar à Universidade Federal de Juiz de  Fora (UFJF) que, sempre que for constatada a existência de erro ou omissão relevante nos projetos das obras e serviços de interesse da universidade, proceda à devida apuração das responsabilidades do projetista e/ou do setor competente que aprovou os projetos, com a finalidade de se evitar que, das falhas, resultem prejuízo para a administração ou grave perturbação da execução normal do objeto contratado.
V. - Prescrição administrativa:
285.	Atinente à prescrição da pretensão punitiva, importa registrar a seguir o termo inicial do lapso prescricional, ou seja, a data da prática dos ilícitos administrativos por todos os responsáveis ouvidos no presente processo, da mesma forma efetuada no subtópico IV.6 retro (Sr. Maruem de Castro Hatem) .
285.1.	O Sr. Henrique Duque de Miranda Chaves Filho planejou de forma inadequada a contratação da aquisição dos equipamentos para o planetário e assinou o respectivo contrato 98/2010 (peça 65, p. 1-14) , em 3/12/2010, ou seja, realizou a compra cerca de dois anos antes da celebração do contrato 193/2012, que se destinava a construção das instalações desses equipamentos, sendo que tal situação contribuiu para a realização do gasto extra com a realização de serviços fora da garantia, no valor de R$ 299.932,91, decorrente da necessidade de atualizar sistemas, softwares e computadores de equipamentos e de repor a resina vencida que seria utilizada no revestimento da cúpula do planetário, além de contrariar ao Princípio da Eficiência, na forma da Constituição Federal, em seu art. 37;
285.2.	Os Srs. Fabio Martins Brum, José Henrique Alves Pereira, Júlio Cesar Honorato Moreira e Pablo Pinheiro da Costa emitiram, em 28/11/2014, parecer técnico no Ofício 50 Proosi/UFJF/2014 (peça 35, p. 119-125 e peça 36, p. 1-25) para fundamentar e recomendar a aprovação de acréscimo de valor de serviços no 5º aditivo ao contrato 193/2012, o que levou a um acréscimo total acumulado de 39,04%, ou seja, acima do percentual de 25% admitido, contrariando a Lei 8.666/1993, art. 65, §§ 1° e 2°, e vasta jurisprudência do TCU.
285.3.	O Sr. Rubens de Oliveira assinou e encaminhou para providências o mencionado Ofício 50 Proosi/UFJF/2014 (peça 35, p. 119) , em 1/12/2014;
285.4.	O Sr. Júlio Maria Fonseca Chebli assinou o mencionado 5º termo aditivo (peça 36, p. 52) , em 23/12/2014;
285.5.	Os Srs. Marcelo de Castro Silva e Ewerton Marcus de Oliveira Gois assinaram o parecer jurídico 1.209/2014 (peça 36, p. 30-37) , em 23/12/2014, acerca da possibilidade de aditivação do contrato 193/2012, não devidamente fundamentado, por se mostrar frontal e manifestamente contrário a Lei 8.666/1993, art. 65, §§ 1° e 2°, e aos Acórdão 2890/2014-TCU-Plenário e 1.944/2014-Plenário, assim como o entendimento expressado pelo Supremo Tribunal Federal no MS-24.584/DF.
286.	Como visto, o Acórdão 1441/2016-TCU-Plenário (Relator Ministro Benjamin Zymler) determinou que o prazo de prescrição da pretensão punitiva, no âmbito do TCU, é de dez anos (art. 205 do Código Civil) , contados a partir da data da ocorrência do fato tido por irregular, sendo que tal prazo pode ser interrompido a partir do ato que ordena a citação ou audiência, quando então recomeça a contagem. 
287.	Dessa forma, conclui-se que a pretensão punitiva para todos os responsáveis envolvidos nos presentes autos somente prescreverá em 16/5/2028, dez anos após despacho do Diretor que determinou a realização da audiência (peça 73) .
CONCLUSÃO
288.	Em face da análise promovida nos itens 12; 15-42; 70-83; e 285-287, propõe-se rejeitar as razões de justificativa apresentadas pelo responsável Sr. Rubens de Oliveira, uma vez que não foram suficientes para sanear as irregularidades a ele atribuída, quais sejam, assinar, aquiescer e dar encaminhamento ao Ofício 50 Proosi/UFJF/2014, ocasionando a celebração do 5º termo aditivo, acumulando um acréscimo de 39,04% no contrato 193/2012, contrariando a Lei 8.666/1993, art. 65, §§ 1° e 2°, e vasta jurisprudência do TCU.
289.	Em face da análise promovida nos itens 13; 15-42; 70-82; 84; e 285-287, propõe-se rejeitar as razões de justificativa apresentadas pelo responsável Sr. Júlio Maria Fonseca Chebli, uma vez que não foram suficientes para sanear as irregularidades a ele atribuída, quais sejam, assinar o 5º termo aditivo ao contrato 193/2012, determinante para a consumação do acréscimo irregular de 39,04%, contrariando a Lei 8.666/1993, art. 65, §§ 1° e 2°, e vasta jurisprudência do TCU.
290.	Em face da análise promovida nos itens 14-69; 82; 85; e 285-287, propõe-se rejeitar as razões de justificativa apresentadas pelo responsável Sr. Henrique Duque de Miranda Chaves Filho, uma vez que não foram suficientes para sanear as irregularidades a ele atribuída, quais sejam, planejar de forma inadequada a contratação da aquisição dos equipamentos para o planetário e assinar o respectivo contrato 98/2010, em 3/12/2010, ou seja, cerca de dois anos antes da celebração do contrato 193/2012 para construção das instalações desses equipamentos, sendo que tal situação contribuiu para a realização do gasto extra fora da garantia de R$ 299.932,91, decorrente da necessidade de atualizar sistemas, softwares e computadores de equipamentos e de repor resina vencida que seria utilizada no revestimento da cúpula do planetário, além de contrariar a Constituição Federal, art. 37, em especial, ao Princípio da Eficiência.
291.	Em face da análise promovida nos itens 87-130; e 285-287, propõe-se rejeitar as razões de justificativa apresentadas pelos responsáveis Srs. engenheiros Fabio Martins Brum, José Henrique Alves Pereira, Júlio Cesar Honorato Moreira e o Sr. arquiteto Pablo Pinheiro da Costa, então fiscais da obra do Centro de Ciências, contrato 193/2012, uma vez que não foram suficientes para sanear as irregularidades a eles atribuídas, quais sejam, emitirem parecer técnico no Ofício 50 Proosi/UFJF/2014 para fundamentar e recomendar a aprovação de acréscimo de valor de serviços no 5º  termo aditivo ao Contrato 193/2012, o que levou a um acréscimo total acumulado de 39,04%, ou seja, acima do percentual de 25% admitido, contrariando a Lei 8.666/1993, art. 65, §§ 1° e 2°, e vasta jurisprudência do TCU.
292.	Em face da análise promovida nos itens 132-192; e 285-287, propõe-se rejeitar as razões de justificativa apresentadas pelos seguintes responsáveis, uma vez que não foram suficientes para sanear as irregularidades a eles atribuídas: (i) Sr. Ewerton Marcus de Oliveira Gois, então Procurador Chefe da UFJF, por aquiescer, assinar e emitir parecer obrigatório, nos termos do art. 38, parágrafo único, da Lei 8.666/1993, acerca da possibilidade de aditivação do Contrato 193/2012, não devidamente fundamentado, por se mostrar frontal e manifestamente contrário a Lei 8.666/1993, art. 65, §§ 1° e 2°, e aos Acórdão 2890/2014-TCU-Plenário e 1.944/2014-Plenário, assim como ao entendimento expressado pelo Supremo Tribunal Federal no MS-24.584/DF; e (ii) Sr. Marcelo de Castro Silva, Procurador Federal, por emitir o mencionado parecer obrigatório.
293.	Os argumentos de defesa tampouco lograram afastar a responsabilização sobre as irregularidades imputadas aos responsáveis. Ademais, inexistem nos autos elementos que demonstrem sua boa-fé ou a ocorrência de outros excludentes de culpabilidade. Registra-se que a responsabilização se encontra detalhada no Apêndice I adiante. 
294.	Em face da análise promovida nos itens 193-283, a princípio, a proposta de encaminhamento seria no sentido de rejeitar as razões de justificativa apresentadas pelo responsável Sr. Maruem de Castro Hatem, arquiteto e responsável técnico da empresa projetista Architect, uma vez que não foram suficientes para sanear as irregularidades a ele atribuídas, quais sejam, elaborar e apresentar o projeto para a obra do Centro de Ciências da UFJF, objeto do contrato 46/2010, que sofreu alterações significativas durante a execução do contrato 193/2012, por deficiência de projetos específicos, contrariando a Lei 8.666/1993, art. 6º, inciso IX, e o Contrato 46/2010, Cláusula Nona, item 9.1.7.
295.	No entanto, a jurisprudência assente deste Tribunal de Contas afirma não ser juridicamente possível a aplicação de multa do art. 58 da Lei 8.443/1992 a particulares contratados, empresas licitantes ou contratadas por órgão ou entidade pública, uma vez que não praticam atos de gestão.
296.	Referida multa somente é aplicável a gestores, assim entendidos as pessoas responsáveis por gerir a coisa pública, e não a terceiros sem vínculo com a Administração Pública, como é o caso do arquiteto em questão. A aplicação de multa pelo TCU a particular, sem que haja débito ao erário associado, não encontra amparo na Constituição nem na Lei Orgânica deste Tribunal.
297.	Por isso, propõe-se: (i) excluir da relação processual o Sr. Maruem de Castro Hatem; e (ii) recomendar à Universidade Federal de Juiz de  Fora (UFJF) que, sempre que for constatada a existência de erro ou omissão relevante nos projetos das obras e serviços de interesse da universidade, proceda à devida apuração das responsabilidades do projetista e/ou do setor competente que aprovou os projetos, com a finalidade de se evitar que, das falhas, resultem prejuízo para a administração ou grave perturbação da execução normal do objeto contratado.
298.	Por fim, propugna-se, conforme orientação constante no item 18 da instrução preliminar (peça 72, p. 16) , no sentido de determinar à UFJF que faça constar, no relatório de gestão a ser apresentado pós-apuração, o resultado da sindicância e as medidas disciplinares e corretivas adotadas, em razão do Memorando 196 do Reitor (peça 71, p. 143) , de 20/10/2016, que determinou ao Pró-Reitor de Planejamento, Orçamento e Finanças a instauração de processo de sindicância, para a apuração de responsabilidade recomendada no parecer jurídico 619/2011 (peça 71, p. 117-123) .
PROPOSTA DE ENCAMINHAMENTO
299.	Ante o exposto, submetem-se os autos à consideração superior, propondo:
299.1.	conhecer da presente representação, satisfeitos os requisitos de admissibilidade previstos nos arts. 235 e 237, inciso I, do Regimento Interno deste Tribunal, e no art. 103, § 1º, da Resolução - TCU 259/2014, para, no mérito, considerá-la procedente;
299.2.	rejeitar as razões de justificativa, com fundamento no art. 250, §2ª, do RI/TCU, apresentadas pelos seguintes responsáveis:	
299.2.1.	Sr. Rubens de Oliveira, CPF XXX.285.397-XX, então Pró-Reitor de Obras, Sustentabilidade e Sistemas de Informação (Proosi) da Universidade Federal de Juiz de Fora (UFJF) , por aquiescer, assinar e dar encaminhamento ao Ofício 50 Proosi/UFJF/2014, ocasionando a celebração do 5º termo aditivo, acumulando um acréscimo de 39,04% no Contrato 193/2012, contrariando a Lei 8.666/1993, art. 65, §§ 1° e 2°;
299.2.2.	Sr. Júlio Maria Fonseca Chebli, CPF XXX.562.806-XX, na condição de Reitor da Universidade Federal de Juiz de Fora (UFJF) , por assinar o 5º termo aditivo ao Contrato 193/2012, determinante para a consumação do acréscimo irregular de 39,04%, contrariando a Lei 8.666/1993, art. 65, §§ 1° e 2°;
299.2.3.	Sr. Henrique Duque de Miranda Chaves Filho, CPF XXX.796.566-XX,  na condição de Reitor da Universidade Federal de Juiz de Fora (UFJF) , por ter planejado de forma inadequada a contratação da aquisição dos equipamentos para o planetário e ter assinado o respectivo contrato 98/2010, em 3/12/2010, ou seja, cerca de dois anos antes da celebração do Contrato 193/2012 para construção das instalações desses equipamentos, sendo que tal situação contribuiu para a realização do gasto extra fora da garantia de R$ 299.932,91, decorrente da necessidade de atualizar sistemas, softwares e computadores de equipamentos e de repor resina vencida que seria utilizada no revestimento da cúpula do planetário, além de contrariar a Constituição Federal, art. 37, em especial, ao Princípio da Eficiência;
299.2.4.	Srs. engenheiros Fabio Martins Brum (CPF XXX.516.576-XX) , José Henrique Alves Pereira (XXX.809.676-XX) , Júlio Cesar Honorato Moreira (XXX.582.706-XX) e Sr. arquiteto Pablo Pinheiro da Costa (XXX.744.476-XX) , então fiscais da obra do Centro de Ciências, contrato 193/2012, por emitirem parecer técnico no Ofício 50 Proosi/UFJF/2014 para fundamentar e recomendar a aprovação de acréscimo de valor de serviços no 5º aditivo ao Contrato 193/2012, o que levou a um acréscimo total acumulado de 39,04%, ou seja, acima do percentual de 25% admitido, contrariando a Lei 8.666/1993, art. 65, §§ 1° e 2°;
299.2.5.	Sr. Ewerton Marcus de Oliveira Gois, CPF XXX.402.856-XX, então Procurador Chefe da UFJF, por aquiescer, assinar e emitir parecer jurídico obrigatório, nos termos do art. 38, parágrafo único, da Lei 8.666/1993, acerca da possibilidade de aditivação do Contrato 193/2012, não devidamente fundamentado, por se mostrar frontal e manifestamente contrário a Lei 8.666/1993, art. 65, §§ 1° e 2°, e aos Acórdão 2890/2014-TCU-Plenário e 1944/2014-Plenário, assim como ao entendimento expressado pelo Supremo Tribunal Federal no MS-24.584/DF; e 
299.2.6.	Sr. Marcelo de Castro Silva, CPF XXX.451.737-XX, na condição de Procurador Federal, por emitir o mencionado parecer jurídico obrigatório;
299.3.	excluir da relação processual o Sr. Maruem de Castro Hatem, CPF XXX.631.438-XX, arquiteto e responsável técnico da empresa projetista Architect, devido não ser juridicamente possível a aplicação de multa prevista no art. 58 da Lei 8.443/1992 a particulares contratados por órgão ou entidade pública; 
299.4.	aplicar aos Sr. Rubens de Oliveira (CPF XXX.285.397-XX) , então Pró-Reitor de Obras, Sustentabilidade e Sistemas de Informação (Proosi) da Universidade Federal de Juiz de Fora (UFJF) ; Sr. Júlio Maria Fonseca Chebli (CPF XXX.562.806-XX) , na condição de Reitor da Universidade Federal de Juiz de Fora (UFJF) ; Sr. Henrique Duque de Miranda Chaves Filho (CPF XXX.796.566-XX) , na condição de Reitor da Universidade Federal de Juiz de Fora (UFJF) ; Srs. engenheiros Fabio Martins Brum (CPF XXX.516.576-XX) , José Henrique Alves Pereira (XXX.809.676-XX) , Júlio Cesar Honorato Moreira (XXX.582.706-XX) e Sr. arquiteto Pablo Pinheiro da Costa (XXX.744.476-XX) , então fiscais da obra do Centro de Ciências (contrato 193/2012) ; Sr. Ewerton Marcus de Oliveira Gois (CPF XXX.402.856-XX) , então Procurador Chefe da UFJF; e Sr. Marcelo de Castro Silva CPF (XXX.451.737-XX) , Procurador Federal, individualmente, a multa prevista no art. 58, II, da Lei 8.443/1992, fixando-lhes o prazo de 15 (quinze) dias, a contar das notificações, para que comprovem, perante o Tribunal (art. 214, inciso III, alínea "a", do Regimento Interno/TCU) , o recolhimento das dívidas ao Tesouro Nacional, atualizadas monetariamente desde a data do acórdão que vier a ser proferido até a data dos efetivos recolhimentos, se forem pagas após o vencimento, na forma da legislação em vigor;
299.5.	autorizar o desconto das dívidas na remuneração dos mencionados servidores, observado o disposto no art. 46 da Lei 8.112/1990;
299.6		autorizar, desde logo, nos termos do art. 28, inciso II, da Lei 8.443/1992, a cobrança judicial das dívidas, caso não atendidas as notificações;
299.7.	determinar à Universidade Federal de Juiz de Fora, com fundamento no art. 250, inciso II,  do RI/TCU, que faça constar, no relatório de gestão a ser apresentado pós-apuração, o resultado da sindicância e as medidas disciplinares e corretivas adotadas, em razão do Memorando 196 do Reitor (peça 71, p. 143) , de 20/10/2016, que determinou ao Pró-Reitor de Planejamento, Orçamento e Finanças a instauração de processo de sindicância, para a apuração de responsabilidade recomendada no parecer jurídico 619/2011 (peça 71, p. 117-123) ;
299.8		recomendar à Universidade Federal de Juiz de Fora, com fundamento no art. 250, inciso III, do RI/TCU, que sempre que for constatada a existência de erro ou omissão relevante nos projetos das obras e serviços de interesse da universidade, proceda à devida apuração das responsabilidades do projetista e/ou do setor competente que aprovou os projetos, com a finalidade de se evitar que, das falhas, resultem prejuízo para a administração ou grave perturbação da execução normal do objeto contratado;
299.9.	encaminhar cópia da deliberação que vier a ser proferida, bem como do relatório e do voto que a fundamentarem: (i) à representante Exma. Procuradora Federal Zani Cajueiro Tobias de Souza, visando instruir o Inquérito Civil 1.22.001.000413/2016-37, em trâmite na Procuradoria da República no Município de Juiz de Fora/MG; (ii) à Universidade Federal de Juiz de Fora (UFJF) ; e (iii) ao Procurador-Chefe da Procuradoria da República em Minas Gerais, nos termos do § 3º do art. 16 da Lei 8.443/1992 c/c o § 7º do art. 209 do Regimento Interno do TCU, para adoção das medidas que entender cabíveis.

8.1. Daniel Gustavo Santos Roque, Eduardo Loureiro Lemos e Sergio Antônio Goncalves Junior (39.788/OAB-DF).

Não atuou.

REPRESENTAÇÃO. OBRAS DO OBSERVATÓRIO E PLANETÁRIO DA UFJF. DEFICIÊNCIA E INSUFICIÊNCIA DE PROJETOS. AQUISIÇÃO DE EQUIPAMENTOS ANTES DO INÍCIO DAS OBRAS. AFRONTA AOS LIMITES DE ACRÉSCIMOS PREVISTOS NA LEI 8.666/1993. AUDIÊNCIAS. ACOLHIMENTO DAS RAZÕES DE JUSTIFICATIVA DE UM GESTOR E REJEIÇÃO DE OUTRAS. MULTAS.

REPRESENTAÇÃO (REPR)

Secretaria de Fiscalização de Infraestrutura Urbana (SeinfraUrb).

Trata-se de representação do Ministério Público Federal (MPF) em Minas Gerais, acerca de possíveis irregularidades ocorridas na Universidade Federal de Juiz de Fora (UFJF) , nos procedimentos para contratação e execução das obras do Centro Didático de Astronomia, hoje denominado "Centro de Ciências da UFJF", constituído de Planetário e Observatório Astronômico.
	A representação é decorrente de denúncia da sociedade em que foram alegados desperdício e falta de zelo com os recursos públicos na contratação de obra sem utilidade, de alta monta, com atrasos significativos na conclusão e aquisição de equipamentos importados depreciados antes de sua utilização.
	De acordo com documentos apresentados pela UFJF ao representante, o projeto do Centro de Ciências foi objeto do Contrato 46/2010. 
	Os equipamentos foram adquiridos mediante Contrato 98/2010, ao custo de R$ 588.326,48 e R$ 4.748.015,00, para Observatório e o Planetário, respectivamente. Os itens foram recebidos em 17/3/2014 e 23/11/2011. 
	As obras civis foram tratadas no Contrato 193/2012, cujo valor inicial era de R$ 10.499.258,03 e o prazo previsto de 470 dias. No entanto, a entrega ocorreu em 20/4/2016 e o custo atingiu R$ 14.448,150,00. 
	O atraso na entrega da obra ocasionou pagamento de despesas com atualização de softwares dos equipamentos, no valor de R$ 296.220,00, bem como pintura do revestimento em resina da cúpula do Planetário, no valor de R$ 38.480,00. 
	O termo de recebimento definitivo da obra foi emitido em 17/10/2016 e a inauguração do Centro ocorreu em 3/7/2017.
	No Tribunal, após realização de diligências, foi verificada a celebração de 11 aditivos ao contrato da obra. A unidade técnica apurou 270 dias de prorrogação em razão de atrasos nos pagamentos das medições causados por problemas nos repasses do Governo Federal a partir de 2015.
	Outra parte do atraso foi ocasionada por graves deficiências nos projetos. Além das dilações de prazo, os 1º, 3º e 5º aditivos promoveram diversas alterações que resultaram acréscimo total de 39,04% ao contrato, em afronta à Lei 8.666/1993.
	A então Secex/MG ainda atribuiu às falhas no planejamento e cronograma da aquisição de equipamentos as despesas extras com atualizações de software e compra de resina, pois os equipamentos foram adquiridos dois anos antes do início da obra.
	Diante do quadro apurado, foram realizadas audiências dos diversos responsáveis.
	Henrique Duque de Miranda Chaves Filho, ex-Reitor da UFJF, foi ouvido por ter assinado o contrato 98/2010, relativo à aquisição de equipamentos, antes da celebração do contrato acerca das obras.
	O arquiteto e responsável técnico pelos projetos, Maruem de Castro Hatem, foi ouvido por elaborar e apresentar, em decorrência do Contrato 46/2010, projeto deficiente para o Centro de Ciências da UFJF.
	Rubens de Oliveira, então Pró-Reitor de Obras, Sustentabilidade e Sistemas de Informação (Proosi) e Júlio Maria Fonseca Chebli, ex-Reitor da UFJF, foram ouvidos por terem assinado o 5º Termo Aditivo ao Contrato 193/2012. Os fiscais da obra e o Pró-Reitor foram chamados por terem assinado e dado encaminhamento ao Ofício 50 Proosi/UFJF/2014, com manifestação favorável ao aditivo que acumulou acréscimo de 39,04%.
	Ewerton Marcus de Oliveira Gois, Procurador Chefe da UFJF, e Marcelo de Castro Silva, Procurador Federal, foram ouvidos por terem emitido parecer obrigatório acerca da possibilidade de aditamento do contrato 193/2012 com utilização de fundamentação indevida.
	O ex-Reitor responsável pela aquisição dos equipamentos argumentou a necessidade da compra previamente à celebração do contrato de execução da obra, tendo em vista que este devia ser elaborado para abrigar os itens adquiridos sob demanda, com características específicas e cujo projeto de instalação seria fornecido pela empresa contratada. 
	Ainda foram considerados fatores como variação cambial, desembaraço aduaneiro e eventuais problemas durante a fabricação. Informou que o contrato firmado, tendo em vista as peculiaridades do empreendimento, exigia quatro anos entre a entrega, instalação e atualização dos equipamentos, sem custos para a Administração.
	Defendeu a necessidade de atualização de softwares mesmo que os equipamentos fossem instalados no prazo previsto, tendo em vista descontinuidade do Windows XP.
	Alegou, ainda, que atrasos ocorridos na gestão seguinte não eram de sua responsabilidade e a impossibilidade de reavaliar todos os atos e pareceres técnicos e jurídicos que levaram à contratação, considerando a natureza de seu cargo.
	Reitor e pró-Reitor que assinaram o 5º Termo Aditivo alegaram atuação de boa-fé e com amparo em pareceres técnicos e jurídicos. 
	Júlio Maria Fonseca Chebli também argumentou não ter formação em engenharia e direito, ter recebido o termo aditivo já assinado pela contratada e também com parecer favorável da Pró-reitora de Planejamento, Orçamento e Gestão e da Coordenação de Contratos. Ressaltou a natureza e atribuições do cargo, que impossibilitam revisar todos os atos praticados por delegação de competência. 
	Rubens de Oliveira argumentou que encaminhou a proposta de aditivo formulada pelos fiscais à procuradoria jurídica, pois o caso concreto exigia análise complexa quanto à aderência do caso aos precedentes do TCU. 
	Informou que compensando acréscimos com supressões, o custo adicional para a Administração foi inferior a cinco por cento e gerou diversas melhorias no projeto. Ainda levou em consideração riscos e custos decorrentes de ter os equipamentos armazenados por tempo ainda maior, no caso de nova licitação.
	Os fiscais da obra argumentaram não terem atuado como gestores do contrato e a ausência de poderes decisórios. Se manifestaram apenas quanto aos ajustes técnicos requeridos pela construtora, sem adentrarem na possibilidade jurídica. O enquadramento do caso à Decisão 215/1999-TCU-Plenário teria sido sugerido pelo Pró-Reitor, após terem noticiado a extrapolação dos limites.
	Apontaram os repasses tardios do Governo Federal e interferências para adequações da obra aos equipamentos como fatores imprevisíveis, a possibilidade de fracasso de nova licitação e riscos relativos aos equipamentos armazenados. Apresentaram cálculo dos custos financeiros de novo certame, elaborado após as audiências, segundo os quais a UFJF incorreria em prejuízo de R$ 745.567,89. O prazo de entrega seria aumentado em 115 dias no caso de rescisão e nova licitação.
	Os procuradores alegaram prerrogativas funcionais que impossibilitam sua responsabilização pelo Tribunal, pois não restou caracterizado dolo ou fraude em sua atuação. Argumentaram ter tratado o objeto do contrato como obra nova, sem erro de enquadramento legal, e considerando parâmetros técnicos no processo, que informavam 24,09% de acréscimo financeiro. Defendem a ocorrência de erro meramente material no item 25 do parecer, que mencionou o percentual de 50% como limite legal.
	O arquiteto e responsável pelo projeto, em síntese, argumentou ter cumprido o contrato que celebrou e que a UFJF não o notificou acerca das alterações promovidas. 
 	Ao analisar as defesas apresentadas, a Secex/MG opinou por afastar a responsabilidade do último responsável, tendo em vista ser agente privado, e rejeitar as razões de justificativa de todos os outros, com imputação da multa prevista no artigo 58 da Lei 8.443/1992.
II
	Acolho os pareceres constantes dos autos como razões de decidir no que não conflitarem com as observações que faço a seguir. 
	Julgo corretas e suficientes as análises empreendidas pela unidade técnica quanto às alegações sobre boa-fé, responsabilidade subjetiva perante o Tribunal e atuação com fundamento em pareceres técnicos. 
	As irregularidades imputadas a Henrique Duque de Miranda Chaves Filho quanto ao contrato para aquisição dos equipamentos não procedem. Pelas características e porte da obra, parecem razoáveis os argumentos sobre necessidade de a obra ser projetada para abrigar os equipamentos adquiridos sob demanda. 
	O ajuste firmado em 2010 exigia, no mínimo, 180 dias para entrega dos itens ao transportador internacional, sendo necessário acrescentar a esse prazo os períodos necessários para entrega no Brasil e desembaraço aduaneiro. Consta dos autos que parte dos bens foi entregue em 2011 e outra parcela apenas em 2014. 
	Ademais, parece crível que a contratada entregasse o projeto e instruções para instalação dos equipamentos apenas depois de celebrado o contrato, considerando características de projeto personalizado. 
	Por fim, a previsão contratual de que os equipamentos entregues em julho de 2011 poderiam ser instalados até julho de 2015, data posterior a de conclusão da obra, sem custo algum para a Administração, demonstra ter havido planejamento e cautela por parte da UFJF.
	Dos elementos constantes dos autos, concluo que os atrasos na instalação dos equipamentos e despesas extras ocorridas com atualização de softwares, pintura em resina e armazenamento de equipamentos, foram decorrentes da insuficiência e incompletude do projeto da obra, objeto do Contrato 46/2010, de alterações propostas pela construtora e aceitas pela UFJF e de atrasos em repasses de recursos pelo Governo Federal. 
	Por isso, acolho as razões de justificativa de Henrique Duque de Miranda Chaves Filho. 
	Os acréscimos ocorridos no contrato 193/2012 foram de alta monta e os mais variados possíveis, incluindo correções de vigas projetadas equivocadamente, adaptação do projeto e da obra para receber elevadores e subestação de energia elétrica não previstos inicialmente, acréscimo de revestimento de fachada em pele de vidro, alteração de revestimento e forro de gesso em sanitários, áreas de limpeza e copa, inclusão de janelas nos banheiros, instalação de rede de GLP, pintura de escadas, alteração de guarda-corpos, revestimento de paredes em carpete, construção de marquise e adequação de paisagismo (detalhamento no apêndice III da instrução de peça 72) .
	Pela descrição, não foram apenas alterações exigidas para a instalação de equipamentos, mas grandes mudanças decorrentes de incompatibilidades entre projetos arquitetônico e estrutural, de modificações de aspectos relacionados a conforto e estética, bem como inclusão de itens contratados posteriormente, como elevadores panorâmicos e subestação de energia elétrica.
	Os fiscais da obra assinaram documentos em que expressamente se manifestaram favoráveis às requisições de alterações formuladas pela construtora. No caso do terceiro termo aditivo, apontaram o atendimento aos limites da Lei 8.666/1993 e no Ofício 50 Proosi/UFJF, de 28/11/2014, relativo ao quinto aditamento, procuraram demonstrar o atendimento de todos os condicionantes previstos na Decisão 215/1999-TCU-Plenário.
	Não foram apresentadas provas de que a utilização da deliberação desta Corte para fundamentar casos excepcionalíssimos de não observância dos limites de acréscimo tenha sido imposta ou sugerida pelo Pró-Reitor. 
	Ademais, os fundamentos e justificativas utilizados para demonstrar o atendimento dos condicionantes previstos na decisão não prosperam, como análise devidamente empreendida pela unidade técnica. Não foi apresentado, à época, nenhum cálculo, ainda que por estimativa, acerca dos encargos oriundos de eventual rescisão contratual e dos custos da elaboração de um novo procedimento licitatório. 
	Os fatos ensejadores dos acréscimos não foram imprevisíveis, como denotaram as alterações promovidas. Argumentos como expectativa gerada na sociedade, na imprensa e no meio acadêmico, não comprovam sacrifício insuportável ao interesse público primário ocasionado por nova licitação.
	Dessa forma, os argumentos relativos à ausência de poder decisório e pronunciamento restrito aos aspectos construtivos apresentados não socorrem os fiscais e suas razões de justificativa não merecem ser acolhidas.
	O argumento apresentado pelo Pró-Reitor, relativo ao mero encaminhamento do processo à Procuradoria, tendo em vista a complexidade jurídica do pleito, não procede. Cabia a esse gestor se manifestar sobre os aspectos técnicos das alterações, independentemente do parecer jurídico a ser emitido. Como gestor responsável pela área de obras da UFJF, não cabe alegar desconhecimento de legislação e jurisprudência afeta à sua área de atuação. Em caso de dúvidas sobre a adequada fundamentação na Decisão 215/1999-Plenário, como argumentado, cabia ao responsável registrar no processo seu posicionamento e não, simplesmente opor seu "ciente e encaminhe-se" ao ofício assinado pelos fiscais. 
	Do mesmo modo, não procede o argumento sobre compensação entre acréscimos e supressões ter ocasionado aumento de apenas 5% no valor do contrato, tendo em vista vasta jurisprudência desta Corte sobre a consideração individual de cada rubrica para aferição do cumprimento dos limites previstos no artigo 65 da Lei 8.666/1993.
	Pelo exposto, não é possível acolher suas razões de justificativa.
	É irrefutável que os procuradores arrolados nos autos, ao emitirem o parecer exigido pelo art. 38 da Lei 8.666/1993, trataram a obra prevista no contrato 193/2013 como reforma e utilizaram o limite de 50% para avaliar o atendimento da Lei de Licitações e Contratos, conforme registrou o item 25 do Parecer 1209/2014 (peça 36, p. 3037) :
25. A lei determina que os contratos podem ser alterados no caso de "obra de reforma de edifício, até 50% {cinquenta por cento} do valor inicial atualizado do contrato". Desta forma, não há, nesse ponto, óbice ao seu deferimento, já que o percentual TOTAL neste caso não ultrapassa 50% do valor inicial do contrato: R$14.240.839,63, sem, inclusive, se considerar o reajuste.
	Esses responsáveis cometeram, no mínimo, erro grosseiro. O parecer informou que o processo estava instruído com a justificativa para o aditamento com parecer favorável da fiscalização e do Pró-Reitor, mas, não faz nenhuma menção ou análise sobre o seu conteúdo.
	O argumento sobre acréscimo financeiro de 24% não procede, pois, a procuradoria também não faz referência a esse percentual no parecer, registra expressamente o valor final alcançado pela obra e utiliza o percentual de 50% em contradição ao disposto na ementa do parecer, que identifica o objeto do contrato como obra. 
	É jurisprudência pacificada nesta Corte a possibilidade de responsabilização de pareceristas jurídicos quando praticam erro grave e inescusável, mesmo quando não comprovados dolo ou fraude. Dessa forma, rejeito as razões de justificativa dos procuradores chamados aos autos. 
	Deixo de acolher as razões de justificativa do ex-Reitor Júlio Maria Fonseca Chebli. 
	A obra do Centro de Ciências era relevante e de elevada magnitude e apresentou diversos problemas e atrasos desde o início de sua execução. Esses fatos, por si só, exigiam atenção especial do gestor de nível mais elevado, principalmente no alegado cenário de escassez de recursos.
	A natureza de seu cargo exigia o conhecimento da infração ou, ao menos, a suscitação de dúvidas acerca da correção dos pareceres contidos no processo e que levaram ao quinto termo aditivo, independentemente de sua formação acadêmica. Como descrito no relatório e neste voto, os pareceres técnico e jurídico continham falhas de fácil percepção quanto à indevida fundamentação para o percentual de acréscimo contratado. 
	Afasto a responsabilidade do arquiteto contratado para elaboração dos projetos do Centro de Ciências, em que pese os diversos problemas neles identificados, tendo em vista a impossibilidade de aplicação da multa prevista no artigo 58 da Lei 8.443/1992 a agentes privados.
	Tendo em vista o adiantado andamento do processo e a verificação da prescrição da pretensão punitiva quanto aos atos que fundamentaram o Contrato 46/2010, relativo aos projetos, deixo de restituir os autos para análise de eventual responsabilidade de gestores públicos. 
	Propugno, por fim, pela imputação de sanção pecuniária aos gestores que tiveram suas razões de justificativa não acolhidas.
	Feitas essas considerações, voto para que o Tribunal adote a minuta de acórdão que submeto à apreciação do Colegiado. 
TCU, Sala das Sessões Ministro Luciano Brandão Alves de Souza, em 15 de setembro de 2020.
WALTON ALENCAR RODRIGUES 
Relator